ACORDAO-COMPLETO-2347884

ACÓRDÃO 718/2019 ATA 9/2019 - PLENÁRIO

VISTOS, relatados e discutidos estes autos de representação, com pedido de concessão de medida cautelar, a respeito de possíveis irregularidades ocorridas no Chamamento Público destinado à prospecção do mercado imobiliário em Brasília/DF, com vistas à futura locação de imóvel para instalação da sede da Agência Nacional de Transportes Aquaviários - Antaq;
ACORDAM os Ministros do Tribunal de Contas da União, reunidos em Sessão do Plenário, diante das razões expostas pelo Relator e com fundamento no art. 237, VI, do Regimento Interno do TCU, em:
9.1. revogar a medida cautelar concedida por meio do Acórdão 2965/2018-TCU-Plenário;
9.2. considerar parcialmente procedente a representação;
9.3. determinar, nos termos do art. 250, II, do Regimento Interno/TCU, à Agência Nacional de Transportes Aquaviários (Antaq) que:
9.3.1. envide esforços para entabular negociações com a nova proprietária do atual edifício sede, a Cooperativa de Crédito Livre Admissão Centro Brasileira Ltda. (Sicoob) , visando à possibilidade de redução do valor do aluguel e, consequentemente, à celebração de novo contrato, devendo considerar, como parâmetro, as propostas apresentadas por meio do chamamento público, de forma a regularizar a relação contratual com a Cooperativa, nos termos do disposto nos arts. 29, 55, XIII, e 60, parágrafo único, todos da Lei 8.666/1993;
9.3.2. avalie a oportunidade e a conveniência de não efetivar a contratação direta para a locação do edifício Portinari até que o futuro da agência esteja melhor definido; 
9.3.3. caso pretenda celebrar novo contrato decorrente do chamamento público:
9.3.3.1. dê publicidade a todos os interessados, nos termos do disposto no art. 6º, I, da Lei 12.527/2011, dos seguintes documentos: a impugnação ao edital apresentada pela Disbrave e a sua respectiva análise; o teor da proposta apresentada pela empresa WTY Construtora e Incorporadora S/A, incluindo a sua oferta de pagamento da mudança da sala-cofre; o Relatório 3/2018/CAAP e o Relatório Técnico 4/2018/CAAP, por meio dos quais foram avaliadas as propostas apresentadas no chamamento público; e a ata da 452ª Reunião Ordinária da Diretoria, que decidiu sobre o resultado do chamamento público;
9.3.3.2. faculte a todos os interessados a oportunidade de eventual complementação das propostas apresentadas;
9.3.3.3. promova a reanálise das propostas, devendo considerar no cálculo da economicidade das propostas: a) o custo do m² de área útil do imóvel e não de área total, conforme ocorrido anteriormente, uma vez que essa foi a definição estabelecida no edital; b) a necessidade de distinção entre os serviços que seriam prestados sob a responsabilidade do condomínio e aqueles que continuariam sendo terceirizados, cujo fato permitiria à Administração elaborar plano de migração de um modelo para o outro; c) despesas com água, energia elétrica, IPTU, condomínio e contratação de serviços terceirizados complementares; e d) o valor do condomínio para a manutenção das áreas comuns; 
9.3.3.4. deixe assente no instrumento contratual quais serviços seriam compreendidos pelo condomínio;
9.3.4. informe ao Tribunal, no prazo de noventa dias, as medidas que vierem a ser adotadas;
9.4. encaminhar cópia desta deliberação à representante, à Distribuidora Brasília de Veículos S/A (Disbrave) , à Cooperativa de Crédito Livre Admissão Centro Brasileira Ltda. (Sicoob) e à Agência Nacional de Transportes Aquaviários (Antaq) .

Representação, com pedido de medida cautelar, a respeito de possíveis irregularidades ocorridas no Chamamento Público destinado à prospecção do mercado imobiliário em Brasília/DF, com vistas à futura locação de imóvel para instalação da sede da Agência Nacional de Transportes Aquaviários - ANTAQ.

Trata-se de representação formulada pela empresa Distribuidora Brasília de Veículos S/A (Disbrave) , com pedido de concessão de medida cautelar, a respeito de possíveis irregularidades ocorridas no Chamamento Público destinado à prospecção do mercado imobiliário em Brasília/DF, com vistas à futura locação de imóvel para instalação da sede da Agência Nacional de Transportes Aquaviários (Antaq) , cujo contrato terá vigência de 120 meses.
	A Lei de Licitações determina que as obras, serviços, inclusive de publicidade, compras, alienações, concessões, permissões e locações da Administração Pública, quando contratadas com terceiros, devem ser precedidas de licitação. Licitar é a regra. No entanto, o seu artigo 24 prevê exceções que autorizam a dispensa de licitação, e chamo a atenção para o inciso X:
Art. 24.  É dispensável a licitação: 
 (...) 
X - para a compra ou locação de imóvel destinado ao atendimento das finalidades precípuas da administração, cujas necessidades de instalação e localização condicionem a sua escolha, desde que o preço seja compatível com o valor de mercado, segundo avaliação prévia;
	Louvo a atitude da Antaq em lançar um edital de chamamento público para a contratação em foco. De fato, a escolha de imóvel para locação envolve diversas variáveis e o chamamento público é um caminho que contribui para a ampla competição. Ao assim proceder, a Agência Reguladora teve condições de vislumbrar as oportunidades de negócio oferecidas pelo mercado e selecionar a melhor proposta para a Administração Pública.
	O chamamento público também oferece parâmetros concretos para que a Antaq possa buscar a redução do aluguel do edifício-sede que atualmente ocupa, resultando, inclusive, na formalização de um novo contrato.
	A situação tratada nos presentes autos guarda certa semelhança com o TC 000.452/2018-1, da relatoria da Ministra Ana Arraes, que cuida da criação de empresa privada de logística para transporte aéreo de cargas pela Empresa Brasileira de Correios e Telégrafos (ECT) . Em ambos os casos o instituto da dispensa de licitação tem papel central, muito embora com fundamentos legais diversos: a Lei nº 13.303/2016 naqueles autos e a Lei nº 8.666/1993 no processo que se examina.
	O referido TC 000.452/2018-1 foi julgado por este Colegiado na sessão de 20 de março corrente (Acórdão nº 585/2019-TCU-Plenário) . Naquela assentada, apresentei declaração de voto onde ressaltei a importância do chamamento público como mecanismo que contribui para a ampla competição em situações nas quais se aplicam a dispensa de licitação, o que reitero nesta oportunidade. 
	Feitas estas breves considerações, acompanho o voto do ilustre relator. 
TCU, Sala das Sessões Ministro Luciano Brandão Alves de Souza, em 27 de março de 2019.
RAIMUNDO CARREIRO
Relator

Agência Nacional de Transportes Aquaviários.

3. Representante: Distribuidora Brasília de Veículos S/A (CNPJ 00.001.388/0001-45).

13.1. Ministros presentes: José Mucio Monteiro (Presidente), Walton Alencar Rodrigues, Benjamin Zymler, Raimundo Carreiro e Bruno Dantas (Relator).
13.2. Ministro-Substituto convocado: Marcos Bemquerer Costa.
13.3. Ministro-Substituto presente: André Luís de Carvalho.

ACORDAO-COMPLETO-2363779

Acórdão de Relação 1767/2019 - Plenário

Acórdão de Relação

BRUNO DANTAS

Por registrar as principais ocorrências havidas no andamento do processo até o momento, resumindo os fundamentos das peças acostadas aos autos, adoto como relatório, com os ajustes necessários, a instrução da secretaria responsável pela análise da demanda (peça 58) , que contou com a anuência do corpo diretivo da unidade (peças 59-60) :
"INTRODUÇÃO
1. Trata-se de representação formulada pela empresa Distribuidora Brasília de Veículos S/A (Disbrave) , com pedido de concessão de medida cautelar, a respeito de possíveis irregularidades ocorridas no Chamamento Público destinado à 'prospecção do mercado imobiliário em Brasília/DF, com vistas à futura locação de imóvel para instalação da sede da Agência Nacional de Transportes Aquaviários - ANTAQ, mediante coleta de propostas técnicas e de preço de imóvel não residencial urbano que atenda aos requisitos mínimos especificados', cujo contrato terá vigência de 120 meses (aviso na peça 2, p. 4-9) .
HISTÓRICO
2. Em 1º/8/2009 a Antaq celebrou o contrato de locação 20/2009 (peça 20) com a empresa Espaço Y Engenharia Empreendimentos S/A, pelo valor mensal de R$ 344.342,50 e vigência de nove anos, referente ao imóvel situado à SEP Norte, Quadra 514, Lote 10, W3 Norte, Brasília/DF, para a instalação da sua sede.
3. Posteriormente, o imóvel foi vendido para a Disbrave, ora representante, o que levou à assinatura do primeiro termo aditivo (peça 21) , em 7/12/2010, para recepcionar as informações pertinentes à nova locadora.
4. A partir de março de 2018, portanto, antes do término da vigência do contrato, as partes deram início, às negociações visando a sua prorrogação (peça 22) . O fato culminou na assinatura do segundo aditamento (peça 42) , em 1º/8/2018, pelo prazo de 24 meses, com valor mensal de R$ 450.000,00.
5. Na oportunidade, foi inserta cláusula resolutiva, com prazo de trinta dias para a locadora apresentar a certidão negativa relativa aos Tributos Federais e à Dívida Ativa da União. Posteriormente, em 11/8/2018, diante da não regularização da situação por parte da Disbrave, foi dado início ao chamamento público para prospecção de mercado, visando à futura instalação da sede da agência (edital na peça 2, p. 4-9) .
6. Realizado o procedimento, em 21/9/2018, concluiu-se que o edifício Portinari, localizado na SEP Norte, Quadra 504, Lote 09, W3 Norte, Brasília-DF, e de propriedade da empresa WTY Construtora e Incorporadora S/A, seria a melhor opção para o chamamento público, com valores de R$ 490.000,00 de aluguel mensal, R$ 220.000,00 de condomínio mensal e R$ 160.144,80 de IPTU anual (peça 2, p. 25, 33 e 36-37) .
7. O descumprimento do prazo de regularização fiscal pela Disbrave levou à rescisão contratual, conforme assinalado no parecer jurídico 74/2018/NLC/PFANTAQ/PGF/AGU (peça 51, p. 3-4, itens 25-32) , emitido em 27/11/2018.
8. Dessa forma, insurge-se a autora, em síntese, quanto à realização do chamamento público logo após à prorrogação contratual, alegando, ainda, ter havido violação aos princípios estabelecidos no art. 3º da Lei 8.666/1993. Também questiona o não parcelamento do objeto e o seu direcionamento para a empresa WTY, proprietária do edifício Portinari, ante a exigência supostamente excessiva de especificações. Em decorrência, os fatos resultariam em prejuízos à Administração.
9. Após o exame preliminar, realizado no âmbito da Selog, constatou-se a presença dos pressupostos ensejadores para a concessão da medida cautelar, cujo pleito visava à suspensão dos atos decorrentes do chamamento público, o que contou com a anuência dos dirigentes desta Secretaria (peça 6-8) .
10. No dia 30/11/2018, o Ministro-Relator, Bruno Dantas, proferiu despacho concedendo o pedido acautelatório nos moldes propostos por esta Unidade Técnica (peça 9) , o que foi posteriormente confirmado pelo Tribunal, por meio do Acórdão 2965/2018-TCU-Plenário (peça 14) .
11. Regularmente notificada da decisão do Tribunal, a Antaq encaminhou sua manifestação, em 19/12/2018, por meio do ofício 522/2018/DG-ANTAQ (peça 19) , cujos argumentos serão analisados na presente instrução.
12. Acrescente-se que têm sido veiculadas na imprensa notícias a respeito da possível fusão da Antaq com a Agência Nacional de Transportes Terrestres (ANTT) ou a extinção de ambas e a criação da Agência Nacional dos Transportes, a exemplo da matéria veiculada pelo jornal Valor Econômico nos dias 28/12/2018 e 19/1/2019 (peças 54 e 56) . Este fato também será considerado na análise a seguir.
EXAME DE ADMISSIBILIDADE
13. A admissibilidade do presente processo foi analisada na instrução pretérita (peça 6, p. 6) , ocasião em que se verificou a observância dos requisitos constantes no art. 235 c/c o art. 237, parágrafo único, do Regimento Interno/TCU, o interesse público no trato das supostas irregularidades e também da legitimação da autora, nos moldes estabelecidos no art. 237, VII, dessa norma regimental c/c o art. 113, § 1º, da Lei 8.666/1993, razão pela qual a matéria poderia ser apurada, para fins de comprovar a sua procedência, nos termos do art. 234, § 2º, do citado normativo.
14. Posteriormente, o Tribunal proferiu o Acórdão 2965/2018-TCU-Plenário (peça 14) , da relatoria do Ministro Bruno Dantas, conhecendo o presente processo como representação.
EXAME TÉCNICO
15. Com vistas a possibilitar melhor compreensão da evolução dos fatos, os argumentos apresentados pela autora serão analisados de forma reordenada, todavia, sem prejuízo do exame de toda a matéria.
16. Prorrogação contratual
16.1. Argumentos da autora: quando da assinatura do termo aditivo para a prorrogação do contrato 20/2009, em 1º/8/2018, foi inserida cláusula obrigando a Disbrave a apresentar prova da sua regularidade fiscal e da inexistência de débitos inadimplidos perante a Justiça do Trabalho, no prazo de trinta dias, sob pena de rescisão contratual. A medida decorria do fato de a autora não possuir a Certidão Negativa de Tributos Federais na ocasião (peça 1, p. 38) .
16.1.1. Essa certidão foi posteriormente apresentada, mas a área técnica considerou o ato intempestivo, conclusão que não foi referendada pela diretoria da Antaq (peça 1, p. 39) .
16.1.2. De forma mais detalhada, esclarece (peça 1, p. 3839) que havia ajuizado ação de tutela de urgência cautelar antecedente, garantida por caução antecipatória, perante a Justiça Federal de Brasília/DF (processo eletrônico 1014542-93.2018.4.01.3400 - 3ª Vara Federal Cível da SJDF) , em 24/7/2018, pleiteando a suspensão da exigibilidade do crédito tributário, que obstaculizava a sua regularidade fiscal perante a Receita Federal, bem como a expedição de certidão positiva, com efeitos de negativa.
16.1.3. A decisão acautelatória foi concedida por aquele juízo em 30/7/2018 e comunicada pela Disbrave à Antaq na mesma data, oportunidade em que a empresa também pleiteou a prorrogação do prazo para apresentação da certidão à agência (peça 1, p. 39) .
16.1.4. Em razão da demora da Receita Federal para cumprir a decisão judicial, a Disbrave requereu em Juízo a reiteração da medida liminar, obtendo o respectivo êxito (peça 1, p. 39) .
16.1.5. Após a nova ordem judicial, houve a emissão da certidão positiva, com efeitos de negativa, mas o fato veio a ocorrer somente em 9/10/2018, mesma data em que o documento foi entregue pela contratada à Antaq (peça 1, p. 3940) .
16.1.6. Ressalta (peça 1, p. 40) , ainda, que a demora na emissão desse documento não foi causada pela autora, mas sim por motivo de força maior - instituto previsto no art. 393 do Código Civil - causada pelo órgão federal competente para sua emissão.
16.1.7. No entanto, em 27/9/2018, ou seja, antes mesmo do vencimento da prorrogação do prazo inicial de trinta dias, o dirigente da Superintendência de Administração e Finanças da agência (SAF/Antaq) exarou despacho contrariando decisão dos seus superiores hierárquicos, alegando que o contrato estava rescindido. O fato causou insegurança jurídica para a Disbrave, pois não sabia qual decisão deveria prevalecer (peça 1, p. 40) .
16.1.8. Ademais, entende (peça 1, p. 41) ter havido culpa recíproca pela mora na entrega da certidão, uma vez que tanto a Receita Federal quanto a Antaq são entidades vinculadas à União, além de que o prazo dado pela agência para apresentação desse documento deveria ter sido suspenso, em face da demora no cumprimento da decisão judicial, que determinou a sua emissão.
16.1.9. Mesmo que se considerasse o fato intempestivo, a irregularidade seria sanável, de modo a não prejudicar a validade e a vigência do aditivo contratual, tendo em vista, ainda, que não há lesão ao interesse público, uma vez que houve redução do valor da locação para a celebração do aditamento e que a Antaq não encontrou valor inferior, em prédio semelhante, no chamamento público (peça 1, p. 41) .
16.1.10. Dessa forma, poderia ser aplicado o disposto no art. 55 da Lei 9.784/1999 (convalidação) , tendo em vista haver precedentes no Tribunal neste sentido, a exemplo do Acórdão 1102/2008-TCU-Plenário, da relatoria do Ministro Valmir Campelo (peça 1, p. 41) .
16.1.11. Mesmo que o entendimento da SAF/Antaq não fosse o da convalidação, deveria ter observado o devido processo legal para promover a anulação de um contrato administrativo, instaurando-se, assim, procedimento administrativo próprio. Porém, a Disbrave nem chegou a ser comunicada pela agência a respeito do encerramento do ajuste (peça 1, p. 41-42) .
16.2. Argumentos da Antaq: considerando que no dia 1º/8/2018, ou seja, último dia do vencimento do contrato 20/2009, a Disbrave não possuía a comprovação da sua regularidade fiscal, a diretoria da Antaq anuiu com a inclusão de uma cláusula resolutiva no aditivo, na qual ficava estabelecido o prazo de trinta dias para que a empresa obtivesse e apresentasse esses documentos (peça 19, p. 3, item 17) .
16.2.1. Findo o prazo, a SAF/Antaq consultou a Procuradoria Federal para que opinasse sobre a subsistência da avença diante da não apresentação das certidões de regularidade fiscal (peça 19, p. 3, item 18) .
16.2.2. Por meio do Parecer 74/2018/NLC/PFANTAQ/PGF/AGU, o Jurídico se manifestou no sentido de que o descumprimento da cláusula resolutiva era suficiente para que fosse considerado resolvido o contrato, ou seja, a sua rescisão. Em decorrência, as partes passaram a se encontrar sem instrumento formal que ampare a relação jurídica de locação, o que perdura desde 31/8/2018, ante a permanência da situação fática, que é a ocupação do prédio pela Antaq (peça 19, p. 3, item 19) .
16.3. Análise: os motivos ensejadores da rescisão contratual estão elencados no art. 78 da Lei 8.666/1993, mas para se efetivá-la devem, ainda, ser observados os princípios constitucionais do contraditório e da ampla defesa, que foram replicados no parágrafo único do dispositivo legal.
16.3.1. Contudo, esse mandamento não recepciona algumas situações adversas, que também seriam capazes de ensejar a rescisão contratual, a exemplo de cláusulas contratuais resolutivas expressas.
16.3.2. No caso concreto, trata-se da cláusula segunda do termo aditivo firmado em 1º/8/2018 (peça 42, p. 2) , que atribuía à contratada a obrigação de apresentar a certidão de regularidade fiscal no prazo de trinta dias, sob pena de rescisão contratual.
16.3.3. O descumprimento desse prazo pela Disbrave é suficiente para resolver o contrato, nos termos do art. 474 do Código Civil, não havendo que se falar em ofensa ao princípio do contraditório e da ampla defesa, uma vez que a cláusula resolutiva expressa se impõe perante àquele que lhe deu causa.
16.3.4. Dessa forma, a lei garantia à Antaq o direito de promover a rescisão contratual, mesmo sem prévia comunicação à Disbrave, ao contrário do defendido pela autora.
16.3.5. Ressalte-se, neste ponto, que a Administração poderia, em tese, ter permitido a entrega intempestiva da certidão, caso não estivesse em curso um procedimento administrativo para locação de novo edifício, tendo como justificativa a preponderância do interesse público em não desabrigar a sua sede. Porém, o chamamento público já se encontrava na iminência da sua finalização.
16.3.6. Portanto, mesmo não estando obrigada a facultar à Disbrave a oportunidade do contraditório e da ampla defesa para a rescisão do contrato, a empresa se manifestou perante a agência, informando as medidas que estava adotando com vistas à obtenção da certidão junto à Receita Federal, inclusive a respeito da liminar judicial que determinava àquele órgão a emissão desse documento, cujos argumentos foram examinados pela Administração, conforme se observará a seguir
16.3.7. Especificamente em relação a essa decisão judicial (cópia na peça 40) , proferida em 30/7/2018, o Juiz que respondia pela 3ª Vara Federal Cível de Brasília determinou à Receita Federal que emitisse a certidão positiva, com efeitos de negativa, caso o único óbice fosse aquele discutido na respectiva ação judicial, considerando que a Disbrave havia garantido antecipadamente a execução fiscal por meio da caução de bem imóvel.
16.3.8. Tendo em vista que a Receita Federal não havia emitido a certidão até o dia 31/8/2018, os diretores da Antaq, Francisval Dias Mendes e Mário Povia, opinaram (peça 46) , na mesma data, por nova prorrogação de trinta dias do prazo da cláusula resolutiva, o que ensejaria a assinatura de um terceiro termo aditivo.
16.3.9. Cabe destacar que, ao contrário do alegado pela representante, não houve decisão desses dois diretores nesse sentido, pois apenas opinaram favoravelmente à pretensão da contratada, todavia ressaltando que a empresa também não havia apresentado comprovação da sua regularidade fiscal perante a Fazenda Distrital, consoante o que se observa do teor dos respectivos despachos (peça 46) .
16.3.10. Posteriormente, mais precisamente em 9/10/2018, a Disbrave obteve a emissão da certidão junto à Receita Federal e, na mesma data, realizou a sua entrega à Antaq (peça 49) .
16.3.11. Contudo, dando seguimento ao processo administrativo, o Superintendente da SAF/Antaq consignou no despacho exarado em 18/10/2018 (peça 50) que anuía com o entendimento do Gerente de Licitações e Contratos, no sentido de que o contrato estava rescindido, em razão do descumprimento da cláusula segunda do segundo aditamento. Na mesma oportunidade, encaminhou os autos à Procuradoria Federal para emissão de parecer jurídico.
16.3.12. No dia 27/11/2018, a Procuradoria emitiu o Parecer 74/2018/NLC/PFANTAQ/ PGF/AGU (peça 51) , concluindo que o descumprimento do prazo estabelecido na cláusula resolutiva do segundo aditamento bastava para se operar a resolução do contrato.
16.3.13. Há que se ressaltar que se um terceiro aditamento tivesse sido celebrado, prorrogando o prazo da cláusula resolutiva até 30/9/2018, conforme pleiteado pela Disbrave junto à agência, a empresa também não o teria cumprido, pois a certidão somente foi obtida e entregue em 9/10/2018.
16.3.14. É de bom alvitre destacar, ainda, que a contratada tinha a obrigação de manter, durante toda a vigência do contrato, as mesmas condições de habilitação e qualificação exigidas na licitação ou no processo de dispensa, nos termos dos arts. 29 e 55, XIII, da Lei 8.666/1993, cujo teor foi replicado na cláusula sexta do contrato 20/2009 (peça 20, p. 5) .
16.3.15. Dessa forma, o entendimento pela resolução do contrato encontraria amparo tanto no contrato quanto na legislação.
16.3.16. No entanto, mesmo ante a resolução do contrato, a agência continuou ocupando o imóvel locado, sem a necessária formalização contratual, uma vez que não firmou contratação emergencial a partir de 1º/9/2018, com o prazo de vigência de 180 dias ou até a data da finalização do chamamento público, o que ocorresse primeiro.
16.3.17. Por esse motivo, a Administração deu azo à existência de um contrato verbal, a partir de 1º/9/2018, em afronta ao art. 60, parágrafo único, da Lei 8.666/1993, cuja situação permanece até a presente data.
16.3.18. Contudo, considerando que o valor pago pela Administração pela locação do imóvel se manteve nesse período, o qual estaria coberto pelo segundo aditamento, caso o contrato não tivesse sido rescindido, e que a agência foi diligente ao deflagrar tempestivamente o chamamento público, ante os impasses nas negociações com a Disbrave, entende-se que, excepcionalmente, não deve ser adotada nenhuma medida em relação aos gestores, bastando que seja determinado à agência que promova a regularização da situação.
16.3.19. Também se deve mencionar que a Disbrave não mais detém a posse e a propriedade do imóvel, cuja perda se deu em dezembro de 2018, para a Cooperativa de Crédito de Livre Admissão Centro Brasileira Ltda. (Sicoob) , CNPJ 37.395.399/0001-67, conforme consta na certidão do 2º Ofício do Registro de Imóveis do Distrito Federal (peça 52, p. 1) e no despacho do Superintendente da SAF/Antaq (peça 52, p. 2-3) , de 7/1/2019, cujas cópias foram extraídas do processo administrativo 00772.000326/2018-33 e encaminhadas pela Antaq, em meio eletrônico, a esta Unidade Técnica.
16.3.20. Portanto, deve ser determinado à Antaq que promova a regularização da relação contratual nos termos do art. 60, parágrafo único, da Lei 8.666/1993 e, caso pretenda continuar ocupando o imóvel, entabule negociações com a nova proprietária, visando à possibilidade de redução do valor do aluguel, devendo considerar, como parâmetro, a prospecção de mercado realizada por meio do chamamento público.
17. Realização do chamamento público concomitante à prorrogação contratual
17.1. Argumentos da autora: a execução do contrato 20/2009 teria transcorrido sem apontamentos de irregularidades pela agência ou aplicação de penalidades/glosas, fato que levou as partes, em meados de 2018, às tratativas de negociação para a prorrogação do ajuste e culminou na celebração do segundo termo aditivo, por meio do qual foi estendido o prazo de vigência por 24 meses (peça 1, p. 2-3) .
17.1.1. Contudo, mesmo após a prorrogação contratual, a Antaq teria dado início a um chamamento público, com vistas à escolha de novo imóvel para a sua sede, o qual deveria ser disponibilizado pela futura contratada no prazo de noventa dias, por força do disposto no subitem 8.3 do edital (peça 1, p. 3) .
17.1.2. Também alega (peça 1, p. 3-4) que, à época da publicação do edital, questionou à Antaq sobre o fato de que a deflagração desse procedimento teria ocorrido logo em seguida à celebração do aditivo, obtendo, como resposta, que se tratava apenas de uma prospecção de mercado.
17.2. Argumentos da Antaq: alega (peça 19, p. 1-2, itens 3-5) que, ante a iminência do término de vigência do contrato 20/2009, que se daria em 1º/8/2018, a agência encaminhou o ofício 9/2018/CSG/GRL/SAF-ANTAQ à Disbrave, em 27/3/2018, solicitando sua manifestação a respeito de interesse na prorrogação contratual, devendo a empresa considerar, para tanto, redução no valor mensal da locação, que era de R$ 520.770,96, tendo em vista que o mercado imobiliário de Brasília se encontrava desaquecido.
17.2.1. Em razão do silêncio da empresa, foi realizada reunião entre gestores da agência e representantes da Disbrave, entre os dias 10 e 11/4/2018, oportunidade em que a contratada se comprometeu a apresentar proposta à Antaq, com redução do valor do aluguel e implementação de melhorias das instalações prediais, pois já não estavam mais atendendo satisfatoriamente à agência (peça 19, p. 2, item 6) .
17.2.2. Entre 25/4 e 3/7/2018, a Disbrave apresentou cinco propostas para a prorrogação do contrato, com valores que variaram de R$ 370.000,00 a R$ 490.000,00 e que, às vezes, incluíam obras de melhoria das instalações, mas sempre recuando das ofertas anteriores (peça 19, p. 2-3, itens 7-15) .
17.2.3. O fato de as negociações não estarem avançando levou a SAF/Antaq a constituir Comissão de Avaliação de Adequação Predial (CAAP) , com a finalidade de analisar as necessidades da agência para eventuais adaptações das instalações no seu edifício-sede, além de preparar e realizar o chamamento público e propor encaminhamento às instâncias superiores da agência (peça 19, p. 4, item 22) .
17.2.4. Após o recebimento da segunda proposta da Disbrave, a entidade enviou o ofício 49/2018/SAF-ANTAQ, em 16/5/2018, comunicando sua insatisfação com o recuo da contratada em relação à sua primeira oferta, oportunidade em que fez constar expressamente que o fato 'ensejaria um cenário que fatalmente levaria a Agência a buscar novas possibilidades de locação'. Assim, não se deve concordar que a empresa teria sido surpreendida com o chamamento público (peça 19, p. 3, itens 12-13) .
17.2.5. Também informa (peça 19, p. 3, item 16) que a Disbrave não possuía a certidão negativa da Receita Federal e da Fazenda Distrital na data da celebração do segundo aditamento, ou seja, em 1º/8/2018, o que levou à inclusão de cláusula resolutiva, concedendo prazo de trinta dias para a apresentação desse documento.
17.2.6. O aviso do chamamento público foi publicado na imprensa oficial em 14/8/2018. Porém, após impugnação apresentada pela Disbrave, em 23/8/2018, a Diretoria Colegiada da agência realizou reunião e decidiu pela necessidade de elaboração de novo aviso do chamamento público, o qual também foi publicado na imprensa oficial. Foram apresentadas dezenove propostas, as quais foram abertas no dia 24/9/2018 (peça 19, p. 5, p. 27-30) .
17.3. Análise: as propostas apresentadas pela Disbrave, durante as tratativas de negociação, encontram-se acostadas nas peças 23, 24, 26, 30 e 31 dos presentes autos.
17.3.1. No dia 25/3/2018, encaminhou oferta de redução do valor de aluguel, que era de R$ 520.770,96, para R$ 370.000,00, pelo prazo mínimo de doze meses e se comprometendo com a realização de obras de melhoria das instalações (peça 23) .
17.3.2. Em 11/5/2018, recuou dessa proposta para oferecer R$ 490.000,00, mas mantendo a realização de obras de melhoria das instalações. Quanto ao prazo, inicialmente assinalou o período de cinco anos, mas encerrou o documento indicando se tratar de nove anos (peça 24) .
17.3.3. Após o questionamento da agência, realizado por meio do ofício 49/2018/SAF-ANTAQ (peça 25) , a Disbrave afirmou, em 22/5/2018, que o valor do aluguel seria de R$ 490.000,00, com a realização das obras de melhoria das instalações, mas diminuiu o prazo de prorrogação para dois anos (peça 26) . Essa proposta foi reiterada pela empresa em 8/6/2018 (peça 28) .
17.3.4. No dia 26/6/2018, a empresa modificou sua proposta, para ofertar os valores de R$ 400.000,00 ou R$ 370.000,00, com ou sem as obras de melhoria das instalações, respectivamente, e elevando o prazo de prorrogação para dez anos (peça 30) .
17.3.5. Porém, em reunião realizada entre as partes no dia 3/7/2018, a empresa recuou mais uma vez da sua proposta e ofertou o valor de aluguel de R$ 450.000,00, pelo prazo de dois anos, sem as obras de melhoria das instalações (peça 31) .
17.3.6. Cabe mencionar que, mesmo após a celebração do segundo termo aditivo, pelo montante mensal de R$ 450.000,00 e prazo de 24 meses (peça 42) , a empresa apresentou sua sexta proposta, com valor de R$ 400.000,00 e período de cinco anos (peça 43) .
17.3.7. Neste contexto de impasse nas negociações, provocado pela Disbrave com os constantes recuos em suas propostas, e dada a proximidade do término de vigência do contrato de locação, assiste razão à Antaq quanto aos procedimentos adotados durante as tratativas e que levaram o Diretor-Geral da agência a autorizar, em 11/8/2018, a realização do chamamento público, conforme cópia do despacho apresentado pela autora (peça 2, p. 2) .
17.3.8. Tal fato não foi realizado sem a ciência da contratada, uma vez que, conforme demonstrado pela agência, a Disbrave foi informada, em 16/5/2018, por meio do ofício 49/2018/SAF-ANTAQ (peça 25) , que o impasse nas negociações 'ensejaria um cenário que fatalmente levaria a Agência a buscar novas possibilidades de locação' (grifo nosso) .
17.3.9. Ademais, vale ressaltar que a legislação não obriga a prorrogação contratual, a qual é apenas uma expectativa da empresa, não havendo impedimento para que a Administração realize novo processo de contratação.
17.3.10. Deve-se mencionar, ainda, que a Disbrave não possuía a certidão negativa da Receita Federal e Distrital à ocasião da assinatura do segundo termo aditivo, o que levou à inclusão de cláusula resolutiva para conceder-lhe o prazo de trinta dias para sua apresentação.
17.3.11. Esse fato agravou mais a situação de possibilidade do término antecipado da vigência do contrato, considerando a sua prorrogação, motivo pelo qual a agência deu publicidade ao chamamento público no dia 14/8/2018, ou seja, ainda dentro do prazo em que a contratada teria para comprovar sua regularidade fiscal.
17.3.12. Há que se destacar, neste ponto, que o chamamento público não obriga a Administração a celebrar o contrato, pois apenas gera expectativa para aquele que apresentar a melhor oferta. Assim, caso a Disbrave tivesse comprovado tempestivamente sua regularidade fiscal, a agência não poderia celebrar contrato com outra empresa sem previamente oportunizar o contraditório e a ampla defesa da contratada.
17.3.13. Neste contexto, não se vislumbra irregularidade na realização do chamamento público concomitantemente às tratativas de negociação havidas entre a Antaq e a Disbrave e a vigência do prazo estabelecido na cláusula resolutiva do segundo aditamento.
18. Direcionamento da contratação
18.1. Argumentos da autora: entende (peça 1, p. 18-19) ser demasiado o quantitativo de 63 requisitos obrigatórios para o imóvel a ser locado, que constam no anexo I do edital, além de que alguns deles seriam atípicos, como o fato de o imóvel ser composto por bloco único, possuir selo Etiqueta Procel e estar localizado a uma distância máxima de dez quilômetros da Esplanada dos Ministérios, além de indicar metragem das salas de forma muito específica.
18.1.1. Também seriam atípicos alguns requisitos de caráter classificatório, tais como: a) aproveitamento da água das chuvas; b) instalação de painéis fotovoltaicos para geração de energia elétrica; c) certificado de sustentabilidade; d) sistema de ar condicionado central do tipo Fluxo de Gás Refrigerante Variável (VRF) , com controle setorizado de temperatura; e) elevadores modernos, com antecipação de chamada; e f) sistema de ar-condicionado com selo de nível de eficiência PROCEL- A ou B (peça 1, p. 19) .
18.1.2. Em razão desse alegado detalhamento excessivo, aponta (peça 1, p. 19-20) ter havido violação ao princípio da impessoalidade, bem como restrição à competitividade, levando, por conseguinte, à decisão da agência para que a locação recaísse sobre um determinado imóvel.
18.1.3. Notadamente quanto aos selos Etiqueta Procel para Edificações, como requisito eliminatório, e Nível de Eficiência Procel A ou B para o sistema de ar condicionado, de caráter classificatório, sua exigência violaria jurisprudência do Tribunal, a exemplo do Acórdão 1305/2013-TCU-Plenário, da relatoria do Ministro Valmir Campelo, segundo o qual seria legítima a indicação de características de eficiência energética, desde que não fossem vinculadas a certificações específicas (peça 1, p. 20-21) .
18.1.4. Outro indício de direcionamento do objeto para o edifício Portinari seria a exigência de possuir auditório para acomodar no mínimo 120 pessoas, exatamente o quantitativo que consta na proposta da WTY (peça 1, p. 21-22) .
18.1.5. A representante também informa que havia apresentado impugnação ao chamamento público, mesmo sem que esse direito estivesse previsto no edital, questionando esses fatos que indicariam a existência de indícios de direcionamento (peça 1, p. 36-37) .
18.1.6. Porém, a Antaq teria negado sumariamente todas as alegações e não juntado aos autos do processo administrativo tanto a impugnação quanto a respectiva análise (peça 1, p. 37) .
18.1.7. Corroboraria, ainda, para o direcionamento da contratação, o fato de que, em 11/10/2018, ou seja, antes da data do relatório de julgamento (31/10/2018) , que apontou como melhor opção o edifício Portinari, foi aberto o processo SEI 50300.017865/2018-36, no qual figura como interessada a empresa WTY, o qual também seria sigiloso, mas sem que o mesmo ocorresse em relação às demais interessadas (peça 1, p. 37) .
18.1.8. A agência também teria violado o princípio da publicidade no chamamento público, uma vez que os interessados e o público em geral somente tiveram acesso à informação de que a agência selecionou um novo prédio para a sua sede, mediante consulta ao processo SEI 50300.005629/2018-77, pois não houve publicação do resultado na imprensa oficial e não foi divulgado no sítio da agência na internet (peça 1, p. 31) .
18.1.9. Da mesma forma, não teria disponibilizado cópia da ata da 452ª Reunião Ordinária da Diretoria, que tratou da definição do resultado do procedimento de seleção realizado, bem como do Relatório Técnico 04/2018/CAAP, que embasou tal decisão (peça 1, p. 4 e 31) .
18.1.10. Neste contexto, não poderia a agência agir dessa maneira, tratando como sigilosos processos referentes a contratos públicos. Em decorrência, deixou de comunicar à Disbrave acerca da rescisão do contrato atual, mesmo pretendendo celebrar novo ajuste para substituí-lo, e não facultou, no instrumento convocatório, aos interessados a oportunidade de apresentarem impugnação ou recurso, violando, ainda, o art. 56 da Constituição Federal (peça 1, p. 31-32) .
18.1.11. Por fim, acrescenta (peça 1, p. 42-43) que diversos documentos foram classificados como sigilosos, não sendo dado, portanto, acesso à Disbrave, assim identificados: SEI 0553936, 0555868, 0555869, 0589702, 0589710, 0589714, 0589719 e 0589724. O mesmo fato teria ocorrido em relação ao processo 50300.012520/2018-9, intitulado como 'subsidiar ação judicial' e no qual a autora figura como 'interessada', e, também, no 50300.008666/2018-37, autuado como 'Gestão de Contrato: Prorrogação Contratual - Interessada: Disbrave'.
18.2. Argumentos da Antaq: a agência não discorre sobre todos os requisitos do edital mencionados pela autora, mas somente em relação àqueles referentes à sustentabilidade. Neste ponto, afirma (peça 19, p. 8, itens 41-42) que o Governo Federal vem aumentando suas ações nessa área nos últimos anos, pois, o 'Poder Público e a sociedade devem conjugar esforços e adotar práticas voltadas para a realização imediata desta importante diretriz'. Destaca, ainda, que o Guia de Nacional de Licitações Sustentáveis da Controladoria-Geral da União (CGU) aponta que, além dos aspectos sociais e econômicos, a licitação sustentável deverá considerar:
a) a redução do consumo;
b) a análise do ciclo de vida do produto (produção, distribuição, uso e disposição) para determinar a vantagem econômica da oferta;
c) o estímulo para que os fornecedores assimilem a necessidade premente de oferecer ao mercado, cada vez mais, obras, produtos e serviços sustentáveis, até que esta nova realidade passe a representar regra geral e não exceção no mercado brasileiro; e
d) fomento da inovação, tanto na criação de produtos com menor impacto ambiental negativo, quanto no uso racional destes produtos, minimizando a poluição e a pressão sobre os recursos naturais.
18.2.1. Esse guia indica, portanto, que a melhor proposta não seria simplesmente a de menor preço, mas aquela que mais adequadamente atendesse ao interesse público, inclusive quanto aos aspectos ambientais (peça 19, p. 8, item 43) .
18.2.2. Também cita (peça 19, p. 8, itens 44-46) que diversas normas foram editadas na última década, no sentido de promover o desenvolvimento sustentável, como o Decreto 7.746/2012, que estabeleceu os critérios e as práticas de sustentabilidade, e a Instrução Normativa 2/2014, do antigo Ministério do Planejamento, Desenvolvimento e Gestão, que contém regras de consumo de energia para a Administração Pública e de etiquetagem nas edificações públicas.
18.2.3. Ademais, o TCU também teria adotado medidas neste sentido, ao instituir o 'Programa de Logística Sustentável - 2016-2020', estabelecendo como regra geral, para as obras e a manutenção predial, o atendimento até 2020 de todas as 'diretrizes de sustentabilidade, observando metas de redução de água e energia elétrica e o aumento da coleta seletiva solidária', bem como a 'obtenção de selo verde predial a longo prazo' (peça 19, p. 8-9, itens 47-49) .
18.2.4. Porém, em razão da ausência de implantação de acompanhamento dessas ações por parte da Administração, o TCU teria proposto a 'criação de um índice de Acompanhamento da Sustentabilidade na Administração - IASA, relativo ao grau de gestão das práticas de sustentabilidade, com uma escala de avaliação de 0 a 3'. A média obtida pelas instituições avaliadas foi de 1,64, classificando-as na faixa de performance intermediária (de 1 a 2) , o que levou a realizar determinações e recomendações aos principais órgãos gestores para retomarem essa política (peça 19, p. 9, item 50) .
18.2.5. Quanto à alegação da autora de que alguns documentos tiveram tratamento sigiloso, a Antaq esclarece que o processo 50300.012520/2018-9 foi classificado como restrito pela Procuradoria Federal por contemplar estratégia judicial da agência, o que seria protegido pelo sigilo do advogado.
18.2.6. Faz, ainda, uma afirmação de caráter geral (peça 19, p. 11, item 73) , dentro dos argumentos relativos à justificativa para a seleção da proposta do edifício Portinari, de que o processo de contratação teria sido 'devidamente publicizado'.
18.3. Análise: os requisitos do imóvel estão elencados nos itens 1-3 do anexo I do edital do chamamento público (peça 2, p. 10-15) .
18.3.1. Com relação àqueles pertinentes ao tema da sustentabilidade, questionados pela autora, não se vislumbra a aventada irregularidade, uma vez que, conforme demonstrado pela agência, encontram-se em linha com o Decreto 7.746/2012, bem como com as diretrizes da CGU e do TCU, conforme se observará a seguir.
18.3.2. Segundo os arts. 2º e 4º desse decreto, a Administração Pública deve adotar critérios e práticas sustentáveis nos instrumentos convocatórios para a aquisição de bens e a contratação de serviços e obras, dentre os quais há que se destacar o baixo impacto sobre recursos naturais, a maior eficiência no uso da água e da energia e o uso de inovações que reduzam a pressão sobre recursos naturais.
18.3.3. Quanto ao Tribunal, além do 'Programa de Logística Sustentável - 2016-2020', que instituiu regras de sustentabilidade no seu âmbito interno, há que se ressaltar o teor do Acórdão 1056/2017-TCU-Plenário, da relatoria do Ministro-Substituto André Luís de Carvalho, o qual foi proferido nos autos do TC Processo 006.615/2016-3.
18.3.4. O mencionado processo foi constituído para a realização de auditoria operacional, com objetivo de avaliar a evolução das ações promovidas pela Administração Pública Federal nas áreas de redução de consumo de papel, energia elétrica e água, o qual contém várias determinações e recomendações ao antigo Ministério do Planejamento, Desenvolvimento e Gestão, bem como ao Ministério do Meio Ambiente, ao Ministério de Minas e Energia e à Secretaria de Governo da Presidência da República.
18.3.5. A decisão proferida pelo TCU abrange, ainda, as determinações e as recomendações que foram mencionadas pela Antaq e dirigidas aos órgãos acima informados, dentre as quais cabe destacar aquela referente à implantação do índice IASA e a exigência de que planos de gestão de logística sustentável estivessem previstos no planejamento estratégico de cada órgão/entidade da Administração, devendo cada um deles implementar, em suas estruturas, o efetivo funcionamento de unidades de sustentabilidade com caráter permanente.
18.3.6. Também houve determinação ao antigo Ministério do Planejamento, Desenvolvimento e Gestão para que coordenasse e integrasse as iniciativas destinadas ao aprimoramento e à implementação de critérios, requisitos e práticas de sustentabilidade a serem observados pelos órgãos e entidades da Administração em suas contratações públicas.
18.3.7. É de se notar, portanto, que está pacificado nos órgãos governantes superiores (OGS) e nas entidades de controle que a sustentabilidade deve permear as contratações públicas.
18.3.8. Passando-se ao caso concreto, a Antaq considerou desejável (requisitos classificatórios) que o imóvel possuísse certificado sustentável, além de 'elevadores modernos, com antecipação de chamada' e 'instalação de painéis fotovoltaicos para geração de energia elétrica', bem como sistemas de 'ar condicionado central do tipo Fluxo de Gás Refrigerante Variável (VRF) , com controle setorizado de temperatura', de ar-condicionado com selo de nível de eficiência PROCEL- A ou B e de 'aproveitamento da água das chuvas'.
18.3.9. Deve-se frisar que tais requisitos não constaram como obrigatórios no edital do chamamento público, mas todos estão em consonância com a política de sustentabilidade, notadamente ao aprimoramento da eficiência no uso de água e energia.
18.3.10. Há que se considerar, também, que o art. 5º da Instrução Normativa 2/2014, do antigo Ministério do Planejamento, Desenvolvimento e Gestão, dispõe que os projetos de edificações públicas federais novas devem ser desenvolvidos ou contratados visando, obrigatoriamente, à obtenção da Etiqueta Nacional de Conservação de Energia (Ence) Geral de Projeto classe 'A'.
18.3.11. Segundo o Relatório Técnico 4/2018/CAAP (peça 53, p. 43-63) , que avaliou as propostas apresentadas no chamamento público, sete imóveis atenderam aos requisitos obrigatórios e foram selecionados para vistoria. Porém, apenas o edifício Portinari teria atendido a todos os critérios de sustentabilidade ambiental de modo a obter o selo Ence padrão 'A'.
18.3.12. Em relação às exigências de que o imóvel fosse composto por bloco único e estivesse localizado a uma distância máxima de dez quilômetros da Esplanada dos Ministérios, tratam-se de requisitos discricionários, atinentes às necessidades de logística da agência. Ademais, é razoável que a Antaq pretenda permanecer situada em distância razoável dos demais órgãos públicos federais, que se encontram situados no Plano Piloto.
18.3.13. Cabe ressaltar, neste ponto, que a distância entre a Rodoviária do Plano Piloto (marco zero da Capital e situada em frente à Esplanada dos Ministérios) e as extremidades das Asas Sul e Norte é de aproximadamente 7 Km, segundo cálculo efetuado no sítio do Google Maps (www.google.com/maps) , razão pela qual se conclui que toda essa região se encontra inserida no requisito em comento. Deve-se considerar, ainda, que todos os dezenove imóveis ofertados estavam situados na área central de Brasília.
18.3.14. Quanto à área das salas, o subitem 2.28 do anexo I do edital do chamamento público (peça 2, p. 13) , dispõe sobre a área mínima para aquelas destinadas à biblioteca, ao arquivo, a reuniões, ao depósito, ao almoxarifado, ao treinamento e ao refeitório. Trata-se, ainda, de requisito a ser atendido quando da entrega definitiva do imóvel, prevista para ocorrer em noventa dias após a assinatura do contrato, o que possibilitaria à contratada realizar pequenas intervenções para eventuais alterações de leiaute, caso se fizessem necessárias.
18.3.15. A respeito da abertura do processo SEI 50300.017865/2018-36, no qual figura como interessada a empresa WTY, em 11/10/2018, portanto, antes da data do relatório de julgamento, que foi elaborado em 31/10/2018, a Antaq encaminhou sua cópia em DVD juntamente com sua manifestação.
18.3.16. O referido processo possui apenas um documento, que consiste na manifestação de interesse da WTY em oferecer à agência a cobertura dos custos da mudança da sala-cofre, bem como do fornecimento e instalação de divisórias para gabinetes e salas de reunião (peça 55) .
18.3.17. Tendo em vista que a oferta foi adicional aos requisitos previstos no edital, a agência optou por autuar processo específico, tratando-o como sigiloso, mas considerou o seu teor no relatório que analisou as propostas oferecidas no chamamento público, o qual também teve o mesmo tratamento de não se dar a devida publicidade.
18.3.18. Com relação aos questionamentos da representante acerca do tratamento sigiloso de alguns documentos, a alegação da Antaq de que não poderia dar publicidade ao processo 50300.012520/2018-9 (cópia no DVD encaminhado pela agência em conjunto com a sua manifestação) , por tratar de estratégia judicial da agência, deve ser acolhida, uma vez que sua instauração se destinou apenas a subsidiar a sua atuação perante o Juízo.
18.3.19. Porém, a afirmação de que teria dado publicidade a todo o processo de contratação não subsiste. Essa conclusão decorre da consulta realizada no âmbito desta Unidade Técnica, durante a instrução pretérita (peça 6, p. 7) , ao processo SEI 50300.005629/2018-77, que havia sido instaurado pela Antaq para 'instrução e criação de comissão para avaliação predial'.
18.3.20. Na ocasião, foi possível verificar que as 'peças que corresponderiam ao relatório técnico de avaliação das propostas e o subsequente julgamento receberam a chancela de sigilo', afirmando-se, ainda naquela instrução, que o fato, em princípio, afigurava-se 'impróprio em face do direito fundamental de acesso à informação consagrado pela Lei 12.527/2011'.
18.3.21. Esse foi um dos fatos ensejadores da proposta de concessão de cautelar feita pela Selog, visando à suspensão dos procedimentos pertinentes à eventual assinatura do contrato que se originaria do chamamento público, medida que restou acatada pelo Ministro-Relator (peça 9) , ratificada pelo Acórdão 2965/2018-TCU-Plenário (peça 14) .
18.3.22. Cabe destacar que o instituto do chamamento público não está previsto expressamente na legislação, embora seja o meio utilizado para a prospecção preliminar à aquisição e locação de imóveis pela Administração Pública. Todavia, apesar de se tratar de processo de contratação direta, a sua natureza enseja um processo seletivo, com critérios mínimos objetivamente definidos por parte do contratante. Não se vislumbra prejuízo à competitividade decorrente de possível excesso na definição dos requisitos, uma vez que dezenove empresas apresentaram propostas.
18.3.23. Tendo em vista que o princípio da legalidade permite, em tese, ao cidadão comum fazer tudo o que a lei não proíbe, mas ao administrador público impõe a obrigação de fazer somente o ela autorizar, deveriam os gestores da Antaq ter agido da forma mais cautelosa possível no caso concreto, ou seja, observando no chamamento público todos os princípios que regem os processos de licitação/contratação, principalmente no tocante:
a) ao julgamento e à classificação das propostas de acordo com os critérios de avaliação constantes do edital, da forma mais objetiva possível (art. 43, V, da Lei 8.666/1993) ; e
b) à não utilização de elemento sigiloso ou de qualquer oferta de vantagem não prevista no edital para a análise das propostas (art. 44, § 1º e 2º, da Lei 8.666/1993) .
18.3.24. Assim, apesar de não se vislumbrar caráter excessivo na definição dos requisitos do chamamento público, verifica-se a existência de outros vícios capazes de comprometer o resultado do processo de contratação, como:
a) a oferta de vantagem pela WTY não prevista no instrumento convocatório, que foi levada em consideração na análise das propostas; e
b) o tratamento sigiloso dado à impugnação apresentada pela Disbrave e à sua respectiva análise, bem como ao Relatório 3/2018/CAAP e ao Relatório Técnico 4/2018/CAAP, que avaliaram as propostas apresentadas, à ata da 452ª Reunião Ordinária da Diretoria (peça 57) , que tratou do resultado do chamamento público e à oferta complementar da empresa WTY de pagamento das despesas de mudança da sala-cofre da agência.
18.3.25. Em decorrência, deve ser determinado à Antaq que, caso pretenda celebrar novo contrato decorrente do chamamento público, dê publicidade a todos os interessados, nos termos do disposto no art. 6º, I, da Lei 12.527/2011, sobre o teor dos documentos acima mencionados, facultando-lhes a oportunidade de eventual complementação das propostas apresentadas e promovendo a sua reanálise.
19. Dispensa de licitação
19.1. Argumentos da autora: objetivando a transferência da sua sede, deveria a Antaq promover licitação após o chamamento público, a partir dos modelos de propostas apresentadas e dos preços ofertados, a exemplo do procedimento realizado pelo Instituto Chico Mendes de Conservação da Biodiversidade (ICMBio) e examinado pelo TCU no bojo do TC Processo 001.221/2017-5 e do TC Processo 033.762/2016-3 (peça 1, p. 7) .
19.1.1. Neste segundo processo foi proferido o Acórdão 232/2017-TCU-Plenário, da relatoria do Ministro-Substituto André de Carvalho, cujo relatório destaca que o chamamento público e a licitação seriam etapas distintas e que as irregularidades verificadas num primeiro momento não levaram à invalidação daquela fase, tendo em vista que ainda seria realizado o processo licitatório. Porém, a Antaq passou da prospecção de mercado diretamente para a contratação, violando os princípios da publicidade, da competitividade, da objetividade e da impessoalidade, dentre outros (peça 1, p. 7-9) .
19.1.2. Ademais, ainda que a agência pretendesse contratar por dispensa de licitação, o edital não menciona o disposto no art. 24 da Lei 8.666/1993. Haveria que se considerar, também, que a apresentação de vinte propostas válidas no chamamento público já seria suficiente para afastar a invocação desse permissivo legal (peça 1, p. 11) .
19.2. Argumentos da Antaq: a agência não faz menção específica a esse questionamento da representante, alegando (peça 19, p. 4, item 22) , apenas, que, à época das tratativas com a Disbrave para a prorrogação do contrato, foi constituída a Comissão de Avaliação de Adequação Predial (CAAP) , com o objetivo de avaliar eventual adequação predial para as necessidades da Antaq, além de preparar o chamamento público, elaborar o termo de referência e analisar as propostas que seriam ofertadas, uma vez que as negociações não estavam avançando a contento.
19.2.1. Informa (peça 19, p. 5, itens 26-27) , ainda, que a primeira minuta do aviso do chamamento público foi encaminhada à SAF/Antaq, em 26/7/2018 e, posteriormente, submetida ao exame da Procuradoria-Federal junto à Antaq. Em seguida, foi emitida a Nota Jurídica 7/2018/NLC/PGF/AGU, cujas recomendações foram acatadas, o que levou à publicação do aviso na imprensa oficial em 14/8/2018.
19.3. Análise: a dispensa de licitação para compra ou locação de imóvel está prevista no art. 24, X, da Lei 8.666/1993, o qual estabelece que deve ser destinado ao atendimento das finalidades precípuas da Administração, cujas necessidades de instalação e localização condicionem a sua escolha, e que o preço esteja compatível com o valor de mercado.
19.3.1. Contudo, é controversa a jurisprudência do Tribunal a respeito da obrigatoriedade de realização de licitação quando mais de um imóvel for capaz de atender a todos os requisitos.
19.3.2. Tem-se, por um lado, o Acórdão 232/2017-TCU-Plenário, mencionado pela representante, em que o Ministro-Relator transcreve na íntegra a instrução de mérito da Unidade Técnica, da qual se extrai o seguinte excerto:
17. Conforme destacado pelo ICMBio, o edital em questão teve por fim prospectar o mercado com vistas a identificar a existência de imóveis capazes de atender às necessidades da unidade. Não se trata, portanto, de etapa de pré-qualificação de licitantes, instituto previsto no art. 114 da Lei 8.666/1993.
18. Em resposta a contato telefônico realizado pela Selog, o ICMBio encaminhou ao Tribunal a ata da sessão pública do Chamamento Público (peça 3) realizada no dia 25/11/2016, indicando o recebimento de dezesseis propostas. Tal quantidade indica que, provavelmente, haverá diversidade de ofertas, o que exige a realização de procedimento licitatório para a efetivação da contratação.
 (grifo nosso) 
19.3.3. Porém, recentemente o Tribunal proferiu o Acórdão 5244/2017-TCU-Primeira Câmara, da relatoria do Ministro Weder de Oliveira, com voto revisor do Ministro Benjamin Zymler, em sentido diverso.
19.3.4. Ao discordar do entendimento do Relator, que seguia nessa linha, o Revisor transcreveu em seu voto excerto de uma decisão do STJ (REsp 797.671/MG, Ministro-Relator Luiz Fux, 1ª Turma, julgado em 5/6/2008, DJe 16/6/2008) , o qual faz uma distinção entre a inexigibilidade e a dispensa, afirmando que a primeira se instaura por inviabilidade de competição e a segunda decorre do fato de que, em princípio a competição seria viável, mas as circunstâncias peculiares levariam à seleção de proposta que, caso fosse realizada licitação, poderia não ser a mais vantajosa para a Administração.
19.3.5. Em seguida, o Revisor destacou que:
3. Veja-se que ao prever a possibilidade de dispensa de licitação para a aquisição de imóveis, o legislador deve ter antevisto as dificuldades em se estabelecer um critério objetivo de avaliação de propostas ante as inúmeras variáveis que acompanham a seleção de tal espécie de objeto (localização, área, proximidade de serviços públicos, qualidade das instalações, segurança da região, facilidade de acesso, custos condominiais, dentre outros) .
19.3.6. Por essa razão, concluiu pelo acolhimento dos argumentos do responsável quanto a este ponto, afastando-lhe a aplicação de multa, cujo posicionamento embasou a decisão do Tribunal.
19.3.7. De fato, a definição de requisitos mínimos de imóvel para aquisição ou locação não consegue abranger objetivamente todas as suas variáveis, dadas as peculiaridades de cada objeto a ser ofertado, o que fatalmente poderia levar o Poder Público a selecionar o de menor preço, mas não necessariamente a melhor proposta, ou seja, aquela que atenderia mais adequadamente a Administração.
19.3.8. No caso concreto, a Antaq visa à transferência da sua sede, portanto, o imóvel que seria locado corresponderia ao atendimento das finalidades precípuas da agência. Para esse fim definiu suas necessidades de instalação e localização, levadas ao edital do chamamento público e, consequentemente, possibilitando-lhe avaliar os preços praticados no mercado.
19.3.9. Dessa forma, não deve ser acolhido o argumento da autora de irregularidade na possibilidade de efetivar contrato de locação de imóvel pela Antaq, para transferência da sua sede, por dispensa de licitação.
20. Parcelamento do objeto
20.1. Argumentos da autora: a Antaq não realizou o parcelamento do objeto, uma vez que objetivou contratar a locação de imóvel, em conjunto com os serviços de vigilância, conservação, manutenção e limpeza, não observando, ainda, o regramento específico para a contratação de mão de obra, com vistas a afastar eventual responsabilização pela inadimplência de obrigações previdenciárias e trabalhistas (peça 1, p. 9-10) .
20.1.1. Tal conclusão se infere da proposta apresentada pela proprietária do edifício Portinari, na qual consta que (peça 1, p. 10) :
serão cobrados, além do valor do aluguel, serviços a título de 'Condomínio', a saber: administração predial, vigilância, garagista, recepção, brigadistas de incêndio, limpeza e conservação das áreas comuns e manutenção de paisagismo, manutenção predial, manutenção do sistema de automação, manutenção de elevadores e de geradores.
20.1.2. Destaca (peça 1, p. 10) , ainda, que o edital não identificava quais serviços e de que forma poderiam ser prestados, em afronta à IN 5/2018, do antigo Ministério do Planejamento, Desenvolvimento e Gestão, e, também, aos seus anexos VI-A e VI-B, pois o subitem 14.2 do instrumento convocatório e o subitem 1.4 do seu anexo I apenas dispunham que a Antaq pagaria pelo aluguel mensal, além de 'energia elétrica, IPTU, telefonia fixa e do condomínio, se houver tal previsão':
20.1.3. Assim, a breve informação constante no instrumento convocatório a respeito desse tema teria causado impacto substancial no universo de interessados, ocasionando prejuízo à competitividade. Ademais, apenas o fato de a agência ter informado que o processo não tratava de contratação, mas de 'prospecção de mercado', já seria o suficiente para afastar diversas empresas propensas a ofertar seus imóveis (peça 1, p. 10-11) .
20.1.4. Há que se considerar, ainda, que certamente a agência mantém contratos de terceirização vigentes, mas não informa como procederá a rescisão desses instrumentos, uma vez que os serviços estariam abarcados no futuro ajuste. Ademais, sua contratação por meio da taxa condominial além de configurar burla ao processo licitatório, também viola o prazo máximo de sessenta meses previsto no art. 57, II, da Lei 8.666/1993 (peça 1, p. 12) .
20.1.5. Tal entendimento estaria respaldado pelo Acórdão 2020/2017-TCU-Plenário, da relatoria do Ministro Substituto Weder Oliveira, proferido nos autos do TC Processo 001.221/2017-5, em cujo voto foi destacado que o projeto básico não continha 'todos os elementos necessários e suficientes para se avaliar com precisão o custo da prestação desses serviços e o seu impacto na taxa condominial', motivo pelo qual não atenderia ao disposto no art. 6º, IX, da Lei 8.666/1993 (peça 1, p. 12-13) .
20.1.6. Em outra situação semelhante, por meio do Acórdão 1894/2017-TCU-Plenário, da relatoria do Ministro Bruno Dantas, o Tribunal teria determinado a paralisação de contrato firmado pelo antigo Ministério dos Transportes, Portos e Aviação Civil, cujo objeto consistia na locação de imóvel para abrigar as Secretarias de Portos e de Aviação Civil. A vedação de inclusão de serviços acessórios na taxa condominial também teria sido objeto do Acórdão 2872/2017-TCU-Plenário, também da relatoria do Ministro Bruno Dantas (peça 1, p. 13-16) .
20.1.7. No caso concreto, além da locação, a WTY apresentou o valor estimado para a taxa condominial, a qual inclui diversos serviços acessórios, conforme mencionado anteriormente (peça 1, p. 17) .
20.2. Argumentos da Antaq: a alegação da Disbrave de que a agência objetiva contratar a locação do edifício Portinari em conjunto com o condomínio não deve prosperar, consoante o disposto no subitem 14.2 do edital do chamamento público (peça 19, p. 9-10, itens 56-57) .
20.2.1. Esse dispositivo trata a despesa de condomínio como possibilidade e foi inserido no edital com o objetivo de ampliar a disputa, o que permitiria o recebimento de propostas de edificações inteiras ou apenas em parte (peça 19, p. 10, item 58) .
20.2.2. Dessa forma, a agência não se dispôs a assinar contrato englobando tanto o valor do aluguel quanto a do condomínio, cuja despesa, caso houvesse, seria paga como obrigação da contratante, assim como ocorreria em relação às contas de água ou energia elétrica (peça 19, p. 10, item 59) .
20.2.3. Também alega que a escolha do edifício Portinari levou em consideração, além dos requisitos do anexo I do chamamento público, apenas o valor do aluguel mensal, sendo que a proposta de condomínio enviada pela proprietária WTY ainda estaria em análise na SAF/Antaq. Ademais, essa unidade da Antaq teria verificado que alguns valores estavam elevados, solicitando à empresa que verificasse novas cotações no mercado, com o objetivo de reduzir despesas referentes a serviços de brigadistas, limpeza e vigilância (peça 19, p. 10, item 60) .
20.3. Análise: a tese da representante de necessidade de parcelamento do objeto não deve prosperar, uma vez que a autora não se ateve, porém, a diversos dispositivos do edital do chamamento público, que tratam do condomínio apenas como possibilidade, tais como os subitens 10.2 e o 14.2 do instrumento convocatório, o subitem 1.4 do anexo I e o modelo de proposta (peça 2, p. 7-8, 10 e 17) .
20.3.1. Porém, considerando que o condomínio deve prestar apenas serviços de natureza comum a todos condôminos, não pode abranger despesas referentes àqueles que seriam realizados no âmbito privativo de cada um.
20.3.2. Dessa forma, exemplificativamente, poderia incluir: a) os serviços de limpeza prestados em áreas de uso comum; b) a manutenção predial em itens de caráter estrutural da edificação ou de uso comunitário; e c) a manutenção do sistema de ar condicionado desde que exista uma central única para todos os condôminos ou equipamentos individualizados e instalados em áreas comuns.
20.3.3. Esse entendimento está em consonância com os acórdãos mencionados pela representante (2.020/2017, 1.894/2017 e 2.872/2017, todos do Plenário do TCU) .
20.3.4. O fato de a Antaq possuir atualmente contratos de terceirização, cuja despesa foi informada pela agência em sua manifestação e reproduzida nesta instrução no tópico relativo à economicidade, item a ser analisado posteriormente, indica que a agência deve ter cautela para evitar duplicidade na prestação de serviços, enquanto tais contratações estiverem vigentes.
20.3.5. Quanto à inclusão de custos de condomínio na proposta da WTY, contestada pela representante, cumpre destacar que abrange os serviços de limpeza apenas em áreas comuns, mas, em relação à manutenção predial e do sistema de ar condicionado, não deixa transparente essa distinção (peça 2, p. 43-44) .
20.3.6. Neste contexto, deve ser determinado à agência que, caso pretenda celebrar contrato decorrente do chamamento público, deve levar em conta na reanálise da economicidade das propostas: a) a distinção entre os serviços que seriam prestados sob a responsabilidade do condomínio e aqueles que continuariam sendo terceirizados, cujo fato permitiria à Administração elaborar plano de migração de um modelo para o outro; e b) o valor do condomínio para a manutenção das áreas comuns na proporção que caberia à agência.
21. Atendimento da proposta da WTY aos requisitos do edital
21.1. Argumentos da autora: a proposta apresentada por essa empresa, em 21/9/2018, não atenderia aos seguintes requisitos do anexo I do edital do chamamento público:
a) subitem 1.7 (cópia autenticada ou simples, desde que acompanhada do documento original, do registro do imóvel no cartório, emitido nos últimos trinta dias) : as certidões de matrícula e ônus apresentadas estavam vencidas, pois foram emitidas em 7/8/2018, com validade até 6/9/2018 (peça 1, p. 22-23) ;
b) subitem 1.25 (cópia da quitação das duas últimas contas de água e energia elétrica) : as contas de água, com vencimento em 4/9/2018, e a de energia elétrica, com vencimento em 23/8/2018, estavam vencidas e não foram juntadas no processo (peça 1, p. 23) ; e
c) subitens 1.1 e 1.5 (área total do imóvel, detalhando as áreas comum e útil, esta segunda com no mínimo de 5.000 m2 e máximo de 5.600 m2 a ser efetivamente utilizada pela Antaq, ou seja, destinada a escritórios e excluindo-se 'garagem, banheiros, sala de máquinas, escadarias, caixas e hall de elevadores, recepção, depósitos, almoxarifado, refeitório, copa, auditório, biblioteca, entre outras áreas consideradas de uso comum') : a WTY apenas informou a área total construída e a área útil, indicando que a área comum poderia ser obtida pela subtração entre as duas (peça 1, p. 23) .
21.1.1. Ainda em relação à área do imóvel, aduz (peça 1, p. 23-24) que o espaço útil informado pela WTY, de 5.140 m2, não corresponde à sua definição constante no edital. Na primeira proposta enviada à Antaq em abril de 2018, época em que se deu o início do processo de chamamento público, essa empresa havia indicado a existência de 3.887,92 m2 de 'área de carpete', o que já desclassificaria o edifício Portinari por não se situar entre 5.000 m2 e 5.600 m2.
21.1.2. Para a autora (peça 1, p. 24) , apesar de não estar definida em normas ou na legislação pertinente à incorporação imobiliária, a expressão 'área de carpete' é utilizada por parte do mercado e refere-se à 'soma das áreas dos ambientes da unidade, descontando paredes, shafts e equipamentos', ou seja, a 'área efetivamente ocupada, habitada e mobiliada de um imóvel'.
21.1.3. Ademais, pelas certidões de matrícula do edifício Portinari, a área privativa/habitável é, portanto, maior que a área útil, porque inclui a metragem relativa à circulação, banheiros e copa, e seria de no máximo 4.338,98 m2. A WTY também teria apresentado certidão de uma área privativa no subsolo de 1.236 m2, com o intuito de se somar às demais (peça 1, p. 24) .
21.1.4. Porém, conforme a planta baixa e a certidão de matrícula-mãe do condomínio, trata-se de unidade composta por sanitários masculino e feminino, 41 vagas de garagem, áreas de circulação para veículos e pedestres, além de depósito de resíduos recicláveis e não recicláveis, central de esgoto a vácuo, estação de tratamento de reuso de águas pluviais, etc., ou seja, não atendendo à definição de área útil do edital (peça 1, p. 25) .
21.1.5. Dessa forma, a área indicada na proposta da empresa de 1.170 m2 de área útil, que abrange o primeiro pavimento e também o primeiro subsolo, não se coadunaria com a definição do edital, que exclui as áreas acima mencionadas (peça 1, p. 25-26) .
21.1.6. Também não teria a WTY juntado cópia da certidão de matrícula da Loja 1, registro 160.359, a qual possuiria 537,20 m2, além de que não se poderia considerar a área de cobertura de 325,76 m2 na composição da área útil total, uma vez que não existe área privativa, consoante sua certidão de matrícula 19.366 (peça 1, p. 26-27) .
21.2. Argumentos da Antaq: segundo a carta de habite-se 2/2018, o edifício Portinari possui área total de 14.525,81 m2, sendo composto por quatro subsolos, duas lojas e uma recepção no térreo, além de três pavimentos superiores e a cobertura. Foi ofertado à agência em quase sua totalidade, a exceção da Loja 1 e de parte do primeiro subsolo, conforme sintetizado no quadro abaixo (peça 19, p. 7, item 37) :
	Descrição
	Matrícula
	Área Privativa

	1º subsolo
	160.358
	676,30 m2

	Loja 2 (1º pavimento - térreo) 
	160.360
	493,70 m2

	2º pavimento
	160.361
	1.281,76 m2

	3º pavimento
	160.362
	1.281,76 m2

	4º pavimento
	160.363
	1.281,76 m2

	Cobertura
	19.366
	325,76 m2

	Total
		5.341,04 m2

21.2.1. Para a agência (peça 19, p. 7, item 38) , subtraindo-se da área privativa o índice de 4%, referente à área de parede, se chegaria a à área útil total de 5.127,40 m2, valor muito próximo àquele constante da proposta da WTY, que é de 5.140,00 m2, motivo pelo qual se considerou ter o imóvel atendido a esse requisito.
21.2.2. Em relação à utilização do subsolo como área comum, entende (peça 19, p. 7, item 39) se tratar de prática comum na Administração Pública, além de que, em leiautes preliminares, a agência pretende instalar no local várias unidades, como auditório para 120 pessoas, arquivo, sala de TI, almoxarifado, refeitório e vestiários, ficando os pavimentos superiores destinados às áreas técnicas da Antaq.
21.3. Análise: a agência não faz menção ao possível descumprimento dos subitens 1.7 e 1.25 do anexo I do edital pela WTY. O primeiro exige a apresentação de cópia do registro do imóvel e o segundo, das duas últimas contas de energia elétrica e de água e esgoto (peça 2, p. 1011) .
21.3.1. Porém, ainda que tenham constado no rol de requisitos obrigatórios para a protocolização da proposta, tratam-se de documentos que se fossem entregues posteriormente, em atendimento à alguma diligência, não inviabilizaram a oferta da empresa, tampouco prejudicariam outros interessados no chamamento público. Ademais, há que se ressaltar que o procedimento adotado pela agência, em princípio, pode ser considerado apenas uma prospecção de mercado, podendo dela surgir ou não a contratação.
21.3.2. Quanto à exigência de área útil entre 5.000 e 5.600 m2, constante nos requisitos dos subitens 1.1 e 1.5 do anexo I do edital do chamamento público (peça 2, p. 10) , esses dispositivos dispõem que essa definição consiste naquela área a ser efetivamente destinada a escritórios da Antaq, portanto, não abrangendo 'garagem, banheiros, sala de máquinas, escadarias, caixas e hall de elevadores, recepção, depósitos, almoxarifado, refeitório, copa, auditório, biblioteca, entre outras áreas consideradas de uso comum'.
21.3.3. A autora alega, neste ponto, que a WTY teria apresentado uma proposta em abril de 2018 (peça 2, p. 84-89) , portanto, antes da realização do chamamento público, com indicação de área de 'carpete' de 3.887,92 m2, o que destoaria daquela enviada em atendimento ao edital, que informava área útil de 5.140 m2 (peça 2, p. 39-45) .
21.3.4. Todavia, a Disbrave faz confusão entre esses conceitos. Apesar de não terem sido recepcionados pela NBR 12.721/2004 - a qual apresenta diversas definições para 'área', como 'área de edificação', 'área real', 'área de uso privativo', 'área de uso comum', 'área coberta', dentre outras - tratam-se de expressões usuais do mercado imobiliário, a exemplo de matéria publicada no sítio da revista Buildings (www.ebah.com.br/content/ABAAAgKScAJ/revista-buildings-materia-tecnica-3ed) , e assim definidas:
a) área de carpete: é aquela onde é possível a colocação de carpete, por isso não abrange banheiros, copa e depósitos (também chamadas de áreas molhadas) , bem como garagem e a área de circulação exclusiva (hall de elevadores e escadarias privativas) ou ocupada por shafts de tubulações e pela espessura das paredes e colunas; e
b) área útil: é resultante da soma da área de carpete, das áreas molhadas (áreas de banheiros, copas e depósitos) e das áreas de acesso exclusivo do conjunto (ou unidade autônoma, como é tecnicamente descrita) , que pode compreender o hall de elevadores e recepção predial, se estes forem de seu uso exclusivo, mas não abrange colunas, tubulações hidráulicas, escadarias, shafts de tubulações elétricas, de telefonia e hidráulicas, mesmo que de uso exclusivo, uma vez que não podem ser ocupadas.
21.3.5. A autora também omite o fato de que a WTY não havia informado apenas a área de carpete de 3.887,92 m2 na sua primeira proposta, mas também a área útil de 5.557,41 m2. Na segunda proposta, a empresa informou apenas a área útil de 5.140,00 m2 (peça 2, p. 86) . Dessa forma, verificase que, em princípio, as áreas úteis indicadas nas duas oportunidades atenderiam ao exigido no edital.
21.3.6. Quanto à alegação da autora de que a área útil estaria indevidamente englobando a área de circulação, banheiros e copa, não deve subsistir, uma vez que, conforme exposto anteriormente nesta instrução, o mercado usualmente conceitua esse termo abrangendo as áreas molhadas. Ademais, o 1.5 do anexo I do edital exclui algumas áreas, mas indicando se tratar daquelas de 'uso comum'.
21.3.7. Também não haveria óbice na eventual utilização de área no subsolo para instalação de alguma unidade da agência. Ainda que originalmente esse espaço fosse utilizado para outra finalidade, o fato não configuraria irregularidade, pois a sua readequação permitiria o atendimento a esse requisito do edital, contudo, desde que fossem observadas as normas legais pertinentes ao uso e à ocupação dos imóveis. Ademais, a definição dada pelo subitem 1.5 do anexo I do edital apenas pretendeu afastar desse cálculo os ambientes de uso comum.
21.3.8. Considerando que os questionamentos da representante relacionados aos requisitos dos subitens 1.1 e 1.5 ao anexo I do edital restaram elididos e que a agência verificou o cumprimento desse requisito mediante a confrontação da proposta da WTY com a carta de habite-se, tais argumentos não devem ser acolhidos.
22. Economicidade
22.1. Argumentos da autora: alega (peça 1, p. 2-3) que houve redução de 15% do valor mensal para a prorrogação do contrato com a Disbrave, que era de R$ 530.000,00 em julho/2018, passando para R$ 450.000,00.
22.1.1. Porém, o valor a ser pago pelo edifício Portinari seria de R$ 490.000,00 de aluguel mais R$ 220.000,00 de condomínio, o que corresponde ao total estimado de R$ 85 milhões para todo o prazo de dez anos de vigência. Ademais, esse montante não abrange os custos de transporte, mudança, projetos, troca de mobiliário, equipamentos de informática e telefonia, dentre outros, necessários para a instalação da nova sede. Destaca, neste ponto, que somente a mudança da salacofre demandaria despesa superior a R$ 2 milhões (peça 1, p. 4-5) .
22.1.2. A autora também faz menção a uma das justificativas da SAF/Antaq para a mudança de prédio, de que o valor da locação estaria acima do mercado. Contudo, em maio de 2018 a Coordenação de Serviços Gerais da agência havia destacado que, segundo duas avaliações do valor de mercado e condições de habitualidade do imóvel, as quais não constaram do processo de chamamento público, realizadas pela Câmara de Valores Imobiliários (CVI) e a empresa Patrimônio Engenharia Ltda., o valor médio de locação mensal do edifício da Disbrave seria de R$ 489.165,07, montante acima do aluguel renegociado de R$ 450.000,00 (peça 1, p. 28-29) .
22.1.3. Também argumenta (peça 1, p. 29) que a justificativa de necessidade de espaço para acomodar futuros servidores não deve prosperar, ante à ausência de previsão de concurso público, bem como ao atual cenário econômico, que dificultaria o preenchimento de novas vagas, e a possibilidade de implantação do teletrabalho, o qual já teria sido disciplinado pelo Governo Federal.
22.1.4. Contesta (peça 1, p. 29) , ainda, a informação do setor administrativo da Antaq de que os equipamentos de ar condicionado estariam obsoletos, o que estaria se contrapondo a dois laudos técnicos, encomendados pela agência, que afirmam expressamente que o sistema do prédio seria o mais moderno disponível no mercado.
22.1.5. Quanto à afirmação de que a área atual seria insuficiente para continuar abrigando a sede da agência, entende (peça 1, p. 30) que eventual ganho de 230,29 m2 na locação do edifício Portinari - desde que de fato possuísse a área útil que a WTY alega ter e comparando-se a área útil do edifício da Disbrave de 4.769,71 m2 - haveria pequena diferença no valor do aluguel por metro quadrado (R$ 94,34 no edifício da Disbrave e R$ 95,33 no Portinari) , mas substancial aumento do IPTU, de R$ 141.755,53 para R$ 190.214,47) , além do incremento dos custos em decorrência da despesa com o condomínio.
22.1.6. A representante também ressalta (peça 1, p. 30) que, durante as negociações com a agência para a prorrogação do atual contrato, a Antaq propôs o valor mensal de R$ 350.000,00 e novo prazo de dez anos de vigência. Assim, a intenção de permanecer por tanto tempo no local contradiz o argumento de que agora deveria mudar a sede, com urgência, por falta de espaço.
22.2. Argumentos da Antaq: a agência apresenta dados referentes aos sete imóveis que foram vistoriados (peça 19, p. 6, item 34) , sintetizados no quadro abaixo:
	Imóvel
	Área útil (m2) 
	Área total (m2) 
	Valor mensal
	Valor/m2 útil
	Valor/m2 total

	RB 515
	5.316,65
	11.828,77
	R$ 384.435,03
	R$ 72,31
	R$ 32,50

	Via 516
	5.247,15
	12.360,00
	R$ 430.000,00
	R$ 81,95
	R$ 34,79

	ION
	5.380,21
	11.907,49
	R$ 440.000,00
	R$ 81,78
	R$ 36,95

	SGAN 712/912
	5.662,28
	10.752,72
	R$ 450.000,00
	R$ 79,47
	R$ 41,85

	Portinari
	5.140,00
	14.886,71
	R$ 490.000,00
	R$ 95,33
	R$ 32,92

	CNC
	5.696,48
	14.925,26
	R$ 507.757,35
	R$ 89,14
	R$ 34,02

	SGAN 712/912
	9.103,02
	16.639,27
	R$ 650.000,00
	R$ 71,40
	R$ 39,06

	Valores médios
	---
	---
	R$ 478.884,63
	R$ 81,63
	R$ 36,01

22.2.1. Quanto ao aspecto econômico, afirma (peça 19, p. 6 e 10, itens 36 e 66) que a escolha do edifício Portinari se deu em razão de o valor ofertado se encontrar compatível com o mercado, além de que o preço por m2 de área total foi o segundo menor oferecido à agência. Ademais, a utilização da energia fotovoltaica e o aproveitamento da água da chuva representariam economia mensal de aproximadamente R$ 20.000,00 para a Antaq, além de que a WTY apresentou proposta de pagamento integral da mudança da sala-cofre, cujo custo corresponde a aproximadamente R$ 2.000.000,00.
22.2.2. Destaca (peça 19, p. 9, item 54) , neste ponto, que o valor de locação do edifício da Disbrave não mais se alinha aos preços de mercado, pois sua área útil de 3.700 m2 multiplicada pela média apurada no chamamento público de R$ 81,63 deveria corresponder ao montante mensal de R$ 302.031,00, mas o preço constante no segundo aditamento foi de R$ 450.000,00.
22.2.3. Por fim, a agência também apresenta a relação dos serviços terceirizados atualmente contratados, conforme reproduzido abaixo, que corresponde à despesa média mensal de R$ 355.395,64. Esse montante somado ao valor de locação atual do edifício da Disbrave, de R$ 450.000,00, atingiria o importe de R$ 805.395,64 (peça 19, p. 10, itens 61-62) .
22.2.4. Portanto, ainda que o valor total do edifício Portinari fosse de R$ 710.000,00 (R$ 450.000,00 de locação mais R$ 220.000,00 de condomínio) , a agência estaria economizando R$ 95.395,64 por mês, ou seja, o equivalente a R$ 11.447.476,80 ao longo dos 120 meses de vigência do futuro contrato (peça 19, p. 10, item 63) .
	Item
	Valor

	Recepção
	R$ 8.380,68

	Elevadores
	R$ 1.233,25

	Limpeza
	R$ 79.538,20

	Manutenção predial
	R$ 29.256,09

	Vigilância
	R$ 82.484,56

	Monitoramento de câmeras
	R$ 1.484,04

	Brigada
	R$ 90.634,12

	Energia elétrica (uso do sistema de distribuição) 
	R$ 1.744,37

	Energia elétrica (consumo) 
	R$ 46.000,00

	Água e esgoto
	R$ 6.473,68

	Manutenção do ar condicionado
	R$ 8.166,65

	Total
	R$ 355.395,64

22.3. Análise: observa-se, em princípio, a existência de uma controvérsia entre as alegações da Disbrave e da Antaq em relação à área útil do imóvel ocupado atualmente pela sede da agência, uma vez que a primeira alega ser de 4.769,71 m2 e a segunda de 3.700,00 m2.
22.3.1. Porém, a Disbrave esclarece na inicial (peça 1, p. 30) que a 'área útil' de 4.769,71 m2 seria a 'área de vassoura', cujo valor corresponderia à 'área interna de limpeza', da qual se subtrairia aquelas destinadas à garagem e à casa de máquinas.
22.3.2. Nota-se, portanto, que a empresa especifica a 'área privativa' e não a 'área útil' ocupada pela Antaq.
22.3.3. Contudo, ainda que se considerasse a área útil informada pela Disbrave, multiplicada pelo valor médio obtido no chamamento público de R$ 81,63 por m2, o montante seria de R$ 389.351,42, portanto, o valor de locação de R$ 450.000,00 estaria cerca de 15,6% acima daquele praticado no mercado.
22.3.4. Quanto ao condomínio, há que se ressaltar que, caso a agência viesse a celebrar contrato com a WTY, não haveria como afastar essa despesa, uma vez que há outros espaços no prédio passíveis de serem ocupados por terceiros, pois não se trataria de locação de todo o edifício. Assim, o argumento da Antaq de que essa despesa seria apenas uma possibilidade na locação desse edifício não se sustenta. Cabem, ainda, outras ressalvas nas alegações da agência, conforme se verá a seguir.
22.3.5. A primeira diz respeito à suposta economia mensal de R$ 95.395,64 com a locação do edifício Portinari. Com base nas informações prestadas, o somatório do valor aluguel da sua atual sede (R$ 450.000,00) e dos contratos de serviços terceirizados (R$ 355.395,64) corresponde ao total de R$ 805.395,64 e os custos de locação (R$ 490.000,00) e condomínio (R$ 220.000,00) do imóvel da WTY atingiriam o montante de R$ 710.000,00.
22.3.6. Contudo, nessa comparação, a agência não considerou o fato de que as despesas de energia elétrica, água e esgoto - que correspondem atualmente a R$ 54.218,05 no edifício da Disbrave - permaneceriam caso viesse a ocorrer a locação do edifício Portinari, uma vez que o valor estimado para o condomínio se limitou ao custo dessas despesas apenas para as áreas comuns.
22.3.7. O mesmo fato se daria em relação às despesas dos serviços que continuariam a ser prestados nas áreas privativas, os quais também não estariam, em princípio, incluídos no condomínio.
22.3.8. Por esses motivos, a alegada economia poderia não subsistir ou, até mesmo, vir a configurar aumento de despesa.
22.3.9. Também não deve ser acolhido o argumento da Antaq de que a escolha do edifício Portinari levou em consideração o fato de possuir o segundo menor valor de m2 de área total, uma vez que o mais importante na locação é a área que efetivamente seria ocupada pela agência, o que também está em linha com o requisito do edital do chamamento público, que exigiu área útil entre 5.000 m2 e 5.600 m2.
22.3.10. Dessa forma, o valor ofertado pela WTY foi, na verdade, o mais caro dentre os sete edifícios vistoriados, conforme quadro apresentado pela agência, ou seja, R$ 95,33, sendo 16,8% superior à média obtida.
22.3.11. Não deve ser aceito, ainda, o argumento da agência de que a WTY arcaria com o custo da mudança da sala-cofre, no valor de R$ 2.000.000,00, pois o fato não foi objeto de nenhum requisito do edital do chamamento público. Caso assim fosse, as demais empresas também teriam a possibilidade de realizar oferta semelhante.
22.3.12. Quanto aos demais argumentos da representante, não deve ser acolhido o questionamento acerca do fato de a Antaq ter utilizado como justificativa para a nova contratação, a insuficiência da área útil atual para continuar abrigando a sua sede, uma vez que a diferença não seria de apenas 230 m2, conforme mencionado pela Disbrave, mas de pouco mais de 1.000 m2, o que não se amolda de forma desarrazoada com a conveniência e a oportunidade do poder discricionário da Administração.
22.3.13. Não deve subsistir, ainda, seus questionamentos sobre o sistema de ar condicionado da atual sede, uma vez que a agência buscou alternativas mais condizentes com a sustentabilidade do meio ambiente.
22.3.14. A discussão aventada pela autora a respeito de eventual falta de expectativa de novos concursos e da possibilidade de crescimento do teletrabalho na agência são fatores subjetivos ainda sujeitos a decisões políticas e/ou administrativas futuras, razão pela qual se encontra inserida na esfera de discricionariedade da Administração.
22.3.15. Há que se destacar que, apesar de não ter sido mencionado pela autora, a Disbrave apresentou nova proposta à Antaq (peça 45) , desta vez em 21/8/2018, ou seja, após a data da celebração do aditamento que prorrogou a vigência do contrato, ofertando o valor mensal de R$ 400.000,00, sem obras de melhoria, e prazo de cinco anos. Todavia, não deve ser analisada na presente instrução, uma vez que houve perda do seu objeto decorrente do fato de não mais deter a propriedade do edifício.
22.3.16. De forma geral, não se vislumbra especificamente até este ponto, economia ou prejuízo substancial na transferência da sede da agência.
22.3.17. Todavia, o risco potencial de prejuízo na eventual necessidade de desocupação, durante os três primeiros anos de contrato, de um novo edifício a ser locado, decorrente da multa pela rescisão contratual antecipada, conforme se observará a seguir, aliado à possibilidade de renegociação do valor de locação do edifício atualmente ocupado pela Antaq constituem fatores que podem influenciar significativamente na análise da economicidade.
22.3.18. É imperioso mencionar fato relevante que tem sido veiculado pela imprensa, referente à possibilidade de fusão da Antaq com a Agência Nacional de Transportes Terrestres (ANTT) ou a extinção de ambas e a criação da Agência Nacional dos Transportes, a exemplo da matéria publicada pelo jornal Valor Econômico, em edição do dia 28/12/2018 (peça 54) .
22.3.19. O mesmo jornal noticiou em 19/2/2018 (peça 56) que essa decisão já teria sido tomada pelo Governo Federal, o qual encaminharia em breve ao Congresso Nacional projeto de lei prevendo a extinção da Antaq e da ANTT e criando a Agência Nacional dos Transportes (ANT) , além de que estariam definidos alguns nomes para ocuparem cargos de direção.
22.3.20. Caso o fato venha a se confirmar, poderia acarretar necessidade de ampliar as instalações para a sede da nova agência, ensejando a realização de outro chamamento público para a seleção de um imóvel ainda maior e, consequentemente, implicando novos custos à Administração para a mudança, razão pela qual entende-se que não seja prudente, neste momento, que a Antaq envide esforços para realizar a transferência da sua sede, fato que deve ser avaliado pela agência.
22.3.21. Deve-se ressaltar, ainda, que, em reunião realizada com os gestores da Antaq no âmbito desta Unidade Técnica, em 5/2/2019, foi informado pelos representantes da agência que a WTY somente aceitaria a celebração do contrato de locação com cláusula prevendo multa de R$ 3.000.000,00, em caso de rescisão, por parte da agência, nos primeiros três anos de sua vigência, o que elevaria ainda mais o risco de prejuízos para a Administração Pública.
22.3.22. Neste contexto, deve ser determinado à Antaq que:
a) entabule negociações com a nova proprietária do imóvel, visando à possibilidade de redução do valor do aluguel e, consequentemente, à celebração de novo contrato, devendo considerar, como parâmetro, as propostas apresentadas no chamamento público;
b) avalie a oportunidade e a conveniência de não efetivar a contratação direta para a locação do edifício Portinari, considerando o atual momento de incertezas quanto ao futuro da agência; e
c) caso a contratação decorrente do chamamento público seja levada a efeito, que:
c1) considere na reanálise do cálculo da economicidade das propostas o custo do m² de área útil do imóvel e não de área total, conforme ocorrido anteriormente, uma vez que essa foi a definição estabelecida no edital, bem como as despesas com água, energia elétrica, IPTU, condomínio e contratação de serviços terceirizados complementares; e
c2) deixe assente no instrumento contratual quais serviços seriam compreendidos pelo condomínio.
23. Medida cautelar e mérito
23.1. Argumentos da autora: pleiteia (peça 1, p. 44-45) a concessão de medida cautelar, visando à suspensão do chamamento público e, consequentemente, impossibilitando a celebração de contrato dele decorrente, ou, caso já tenha sido celebrado, à suspensão da sua execução, alegando que a fumaça de bom direito se encontra presente, notadamente nas irregularidades apontadas na inicial. Já o perigo da demora se afiguraria na iminência da celebração do novo ajuste, o qual seria mais oneroso para a Administração.
23.1.1. Afirma, ainda, que o perigo da demora reverso não estaria presente, uma vez que houve a prorrogação do contrato com a Disbrave, cuja edificação vem atendendo à Antaq há vários anos (peça 1, p. 44) .
23.1.2. Também requer (peça 1, p. 45) , em sede de liminar, determinação à agência para que lhe forneça cópia de todos os documentos/processos classificados como sigilosos, bem como daqueles relacionados ao chamamento público e ao contrato 20/2009, incluindo-se atas de reuniões e trocas de e-mails.
23.1.3. Quanto ao mérito, objetiva (peça 1, p. 45) a anulação do chamamento público.
23.2. Argumentos da Antaq: solicita (peça 19, p. 11, item 77) a reconsideração da medida cautelar, para que a agência possa dar seguimento aos procedimentos realizados e, no mérito, o indeferimento do pleito da Disbrave.
23.3. Análise: considerando que os elementos constantes nos autos possibilitam a formulação de juízo de mérito, conclui-se que deve ser revogada a medida cautelar concedida por meio do Acórdão 2965/2018-TCU-Plenário, julgando-se o presente processo pela sua procedência em parte e determinando-se à Antaq a adoção das medidas consignadas nesta instrução.
CONCLUSÃO
24. O presente processo foi conhecido como representação, por meio do Acórdão 2965/2018-TCU-Plenário, da relatoria do Ministro Bruno Dantas (itens 13-14 desta instrução) .
25. A representante não obteve êxito em demonstrar irregularidade praticada pela agência quanto ao descumprimento da cláusula resolutiva do segundo termo de aditamento, fato que assegurou para a Administração o direito de rescindir o contrato 20/2009 (item 16 desta instrução) .
26. Porém, o fato de a Antaq permanecer ocupando o atual edifício da sua sede deu azo à contratação verbal a partir de 1º/9/2018, situação que permanece até a presente data. Porém, tendo em vista que o valor pago pela Administração pela locação do imóvel se manteve nesse período, o qual estaria coberto pelo segundo aditamento, caso o contrato não tivesse sido rescindido, e que a agência foi diligente em deflagrar tempestivamente o chamamento público, conclui-se, excepcionalmente, que não deve ser adotada nenhuma medida em relação aos gestores, bastando que seja determinado à agência que promova a regularização da situação.
27. Portanto, deve ser determinado à agência que promova a regularização da relação contratual e, caso pretenda continuar ocupando o imóvel, entabule negociações com a atual proprietária visando à redução do valor do aluguel, uma vez que a Disbrave perdeu a posse e a propriedade do edifício para a Cooperativa de Crédito Livre Admissão Centro Brasileira Ltda. (Sicoob) , devendo considerar, como parâmetro, a prospecção de mercado realizada por meio do chamamento público.
28. Não se constatou irregularidade no fato de o chamamento público ter sido realizado de forma concomitante à celebração do segundo aditamento, uma vez que os procedimentos iniciais foram adotados em decorrência dos impasses nas negociações para a prorrogação contratual e, também, da não comprovação pela Disbrave da sua regularidade fiscal no ato da assinatura do termo aditivo, fato que levou à inclusão de cláusula resolutiva neste instrumento (item 17 desta instrução) .
29. A autora também não obteve êxito em demonstrar irregularidade nos requisitos elencados no anexo I do edital para a locação do imóvel (item 18 desta instrução) .
30. Entretanto, verificou-se a existência de outros vícios capazes de comprometer o resultado do chamamento público, como o fato de a agência ter considerado, na análise das propostas, oferta adicional da WTY - de cobertura dos custos de mudança da sala-cofre, que não estava prevista no edital - sem que a mesma oportunidade tivesse sido facultada às demais proponentes, além de ter dado tratamento sigiloso a diversos documentos do processo, violando o princípio da publicidade.
31. O fato enseja determinação à agência para que, caso pretenda celebrar novo contrato decorrente do chamamento público, dê publicidade a todos os interessados no chamamento público sobre o teor dos documentos que receberam indevidamente tratamento sigiloso, facultando-lhes a oportunidade de eventual complementação das propostas apresentadas e promovendo a sua reanálise.
32. Também não deve ser acolhido o questionamento da representante de que a dispensa de licitação não poderia ser utilizada para a locação de imóvel, uma vez que o processo estava amparado pelo art. 24, X, da Lei 8.666/1993 (item 19 desta instrução) .
33. Não há que se falar, ainda, em parcelamento do objeto, pois a legislação não veda a locação de imóvel em edificação que possua condomínio instalado (item 20 desta instrução) .
34. Contudo, deve ser determinado à Antaq que, caso pretenda celebrar contrato decorrente do chamamento público, considere na reanálise da economicidade das propostas a necessidade de distinção entre os serviços que seriam prestados sob a responsabilidade do condomínio e aqueles que continuariam sendo terceirizados, cujo fato permitiria à Administração elaborar plano de migração de um modelo para o outro, bem como o valor do condomínio para a manutenção das áreas comuns.
35. Com relação à aderência da proposta da empresa WTY aos requisitos do edital, não foram constatadas as irregularidades apontadas pela autora (item 21 desta instrução) .
36. Quanto à economicidade, não se vislumbrou a existência de prejuízos, conforme alegação da autora, tampouco a vantagem econômica afirmada pela agência, uma vez que faltam elementos à análise adequada da economicidade. Por esses motivos, não haveria óbice para a celebração de contrato decorrente do chamamento público, caso esse fosse o único ponto a ser esclarecido e uma vez demonstrada a vantagem com base em todos os elementos que devem compor esse cálculo (item 22 desta instrução) .
37. No entanto, deve ser determinado à Antaq que avalie se seria oportuno celebrar no presente momento contrato para transferência da sua sede, ante o risco potencial de prejuízos decorrente da possibilidade de vir a ser necessária a locação de outro imóvel para atender às instalações de nova agência, resultante da sua fusão com a ANTT, fato que tem sido noticiado pela imprensa.
38. Caso ainda pretenda efetivar nova contratação decorrente do chamamento, a agência deverá, ainda, considerar na reanálise do cálculo da economicidade das propostas o custo do m² de área útil do imóvel e não de área total, conforme ocorrido anteriormente, uma vez que essa foi a definição estabelecida no edital, bem como as despesas com água, energia elétrica, IPTU, condomínio e contratação de serviços terceirizados complementares, além de deixar assente no instrumento contratual quais serviços seriam compreendidos pelo condomínio.
39. Confirmados parcialmente os questionamentos da representante, deve ser revogada a medida cautelar concedida nos presentes autos para que o processo possa ser julgado, pela sua procedência em parte, determinando-se à agência a adoção das medidas acima consignadas (item 23 desta instrução) .
PROPOSTA DE ENCAMINHAMENTO
40. Diante do exposto, submetem-se os autos à consideração superior, propondo-se:
40.1. revogar a medida cautelar concedida por meio do Acórdão 2965/2018-TCU-Plenário;
40.2. considerar, no mérito, parcialmente procedente o presente processo;
40.3. determinar, nos termos do art. 250, II, do Regimento Interno/TCU, à Agência Nacional de Transportes Aquaviários (Antaq) que:
a) envide esforços para entabular negociações com a nova proprietária do atual edifício sede, a Cooperativa de Crédito Livre Admissão Centro Brasileira Ltda. (Sicoob) , visando à possibilidade de redução do valor do aluguel e, consequentemente, à celebração de novo contrato, devendo considerar, como parâmetro, as propostas apresentadas por meio do chamamento público, de forma a regularizar a relação contratual com a Cooperativa, nos termos do disposto nos arts. 29, 55, XIII, e 60, parágrafo único, todos da Lei 8.666/1993;
b) avalie a oportunidade e a conveniência de não efetivar a contratação direta para a locação do edifício Portinari, considerando o atual momento de incertezas quanto ao futuro da agência;
c) caso pretenda celebrar novo contrato decorrente do chamamento público:
c1) dê publicidade a todos os interessados, nos termos do disposto no art. 6º, I, da Lei 12.527/2011, dos seguintes documentos: a impugnação ao edital apresentada pela Disbrave e a sua respectiva análise; o teor da proposta apresentada pela empresa WTY Construtora e Incorporadora S/A, incluindo a sua oferta de pagamento da mudança da sala-cofre; o Relatório 3/2018/CAAP e o Relatório Técnico 4/2018/CAAP, por meio dos quais foram avaliadas as propostas apresentadas no chamamento público; e a ata da 452ª Reunião Ordinária da Diretoria, que decidiu sobre o resultado do chamamento público;
c2) faculte a todos os interessados a oportunidade de eventual complementação das propostas apresentadas;
c3) promova a reanálise das propostas, devendo considerar no cálculo da economicidade das propostas: o custo do m² de área útil do imóvel e não de área total, conforme ocorrido anteriormente, uma vez que essa foi a definição estabelecida no edital; a necessidade de distinção entre os serviços que seriam prestados sob a responsabilidade do condomínio e aqueles que continuariam sendo terceirizados, cujo fato permitiria à Administração elaborar plano de migração de um modelo para o outro;, despesas com água, energia elétrica, IPTU, condomínio e contratação de serviços terceirizados complementares; e o valor do condomínio para a manutenção das áreas comuns; e
c4) deixe assente no instrumento contratual quais serviços seriam compreendidos pelo condomínio.
d) informe ao Tribunal, no prazo de noventa dias, as medidas que vierem a ser adotadas.
40.4. encaminhar cópia da decisão que vier a ser prolatada à representante, à Distribuidora Brasília de Veículos S/A (Disbrave) , à Cooperativa de Crédito Livre Admissão Centro Brasileira Ltda. (Sicoob) e à Agência Nacional de Transportes Aquaviários (Antaq) ."
É o relatório.

8.1. Alexandre Dalfior de Figueiredo, representando Agência Nacional de Transportes Aquaviários.  
8.2. Johann Adrianus Camargo Boudens (14.410E/OAB-DF) e outros, representando Distribuidora Brasília de Veículos S/A.

Não atuou.

REPRESENTAÇÃO. AGÊNCIA NACIONAL DE TRANSPORTES AQUAVIÁRIOS (ANTAQ). POSSÍVEIS IRREGULARIDADES EM CHAMAMENTO PÚBLICO. LOCAÇÃO DE IMÓVEL PARA INSTALAÇÃO DA SEDE DA ANTAQ. CONHECIMENTO. DEFERIMENTO DO PEDIDO DE CAUTELAR SEM OITIVA PRÉVIA PARA SUSPENSÃO DO CERTAME. OITIVA DE MÉRITO E DILIGÊNCIA NA ANTAQ PARA OBTENÇÃO DE DOCUMENTOS. SANEAMENTO DAS IRREGULARIDADES. SUBSISTÊNCIA DE ALGUMAS FALHAS. PROCEDÊNCIA PARCIAL. REVOGAÇÃO DA CAUTELAR. EMISSÃO DE DETERMINAÇÕES.

REPRESENTAÇÃO (REPR)

Secretaria de Controle Externo de Aquisições Logísticas (Selog).

Trata-se de representação formulada pela empresa Distribuidora Brasília de Veículos S/A (Disbrave) , com pedido de concessão de medida cautelar, a respeito de possíveis irregularidades ocorridas no Chamamento Público destinado à prospecção do mercado imobiliário em Brasília/DF, com vistas à futura locação de imóvel para instalação da sede da Agência Nacional de Transportes Aquaviários - Antaq.
A Representante alegou em essência:
2.1.	falta de transparência no chamamento público;
2.2.	lançamento do edital de chamamento apenas dez dias após haver assinado termo aditivo de prorrogação do contrato de locação do imóvel onde está localizada atualmente a sede da agência, de propriedade da Representante;
2.3.	direcionamento do chamamento público por meio da inserção de cláusulas restritivas;
2.4.	utilização de chamamento público, quando deveria ser licitação; 
2.5.	ausência de parcelamento do objeto, pela contratação do aluguel em conjunto com os serviços de vigilância, conservação, manutenção e limpeza; 
2.6.	escolha de imóvel sem que ele atendesse aos requisitos contidos nos subitens 1.7, 1.25, 1.1 e 1.5 do anexo I do edital;
2.7.	potencial prejuízo ao erário em razão do encarecimento do valor do contrato de aluguel.
3.	Examinado preliminarmente o feito, concedi a medida cautelar sem oitiva prévia, para suspender os atos decorrentes do chamamento público até que o Tribunal deliberasse a respeito (peça 9) , em consonância com a proposta da Secretaria de Controle Externo de Aquisições Logísticas (Selog) à peça 6, a qual entendeu presentes indícios de prática de ato antieconômico e de direcionamento da contratação, bem como o receio de o contrato vir a ser celebrado a qualquer momento.
4.	No mesmo ato, determinei a oitiva da Agência Nacional de Transportes Aquaviários - Antaq e a realização de diligências.
5.	As medidas foram atendidas por meio de documentos acostados às peças 18 a 57. A agência informou inicialmente que, embora o contrato de aluguel tivesse sido prorrogado com a Disbrave, ele estava sob a condição resolutiva de que fosse apresentada, em trinta dias, certidão negativa de tributos federais, uma vez que a locadora não havia conseguido comprovar sua regularidade fiscal e trabalhista. Assim, tendo em vista que a referida documentação não foi apresentada no prazo, a Antaq se viu obrigada a realizar o chamamento público, pois não poderia continuar contratando a empresa sem a devida regularização.
6.	Em relação à alegação de falta de transparência do processo de chamamento, em razão da existência de peças restritas às quais a Disbrave não teve acesso, a agência informou, de forma singela, que o processo "foi classificado como restrito pela Procuradoria Federal junto à ANTAQ - PFA, eis que contempla estratégia judicial da Agência (sigilo do advogado) ".
7.	No que se refere ao direcionamento, ela negou as alegações, mas não discorreu sobre todos os requisitos do imóvel mencionados pela autora, somente em relação àqueles referentes à sustentabilidade. 
8.	Afirmou que as cláusulas foram inseridas com o intuito de contemplar as novas diretrizes do Governo Federal para contratações sustentáveis, nas quais o que importa não é a seleção da proposta de menor preço, mas daquela que mais adequadamente atenda ao interesse público, inclusive quanto aos aspectos ambientais.
9.	Quanto à ausência de realização de licitação, a Antaq aduziu genericamente que a minuta do chamamento público foi enviada à Procuradoria Federal, a qual emitiu nota jurídica que, após acatada, possibilitou a publicação do aviso na imprensa.
10.	Em relação ao parcelamento do objeto, a Antaq esclareceu que o dispositivo 14.2 do edital do chamamento público tratou a despesa de condomínio como possibilidade, e não como certeza. Assim, não seria correta a alegação da representante de que a agência irá contratar o aluguel do edifício juntamente com o condomínio. Na verdade, a proposta vencedora, quanto a este item, ainda estaria em análise. A agência informou, ainda, que o subitem 14.2 foi inserido no edital com o objetivo de ampliar a disputa, o que permitiria o recebimento de propostas de edificações inteiras ou apenas em parte.
11.	Em relação à escolha de proposta sem que atendesse a alguns requisitos do edital, a Antaq rebate a alegação de não atendimento dos subitens 1.1 e 1.5, afirmando que a área útil do imóvel chegaria a 5.127,40m², ficando na faixa prevista de 5.000 m² a 5.600 m² de área útil. Ela, porém, não teceu comentários quanto ao não atendimento dos subitens 1.7 e 1.25.
12.	Em relação à economicidade da nova contratação, a Antaq informou que a escolha do edifício Portinari se deu em razão de o valor ofertado se encontrar compatível com o mercado, além de que o preço por m2 de área total foi o segundo menor oferecido à agência. Ademais, sustentou que a utilização da energia fotovoltaica e o aproveitamento da água da chuva representariam economia mensal de aproximadamente R$ 20.000,00 e que a WTY, empresa proprietária do novo edifício, havia apresentado proposta de pagamento integral da mudança da sala-cofre, cujo custo corresponderia a aproximadamente R$ 2.000.000,00.
13.	Destacou, ainda, que o valor de locação do edifício da Disbrave não mais se alinhava aos preços de mercado, pois sua área útil de 3.700 m2 multiplicada pela média apurada no chamamento público de R$ 81,63 deveria corresponder ao montante mensal de R$ 302.031,00, mas o preço constante no segundo aditamento foi de R$ 450.000,00.
14.	Argumentou, também, que a despesa atual com serviços, de R$ 355.395,64 mensais, somada à despesa de aluguel do imóvel da Disbrave, de R$ 450.000,00, atingiria o total de R$ 805.395,64, valor maior do que os R$ 710.000,00 de locação e condomínio previstos para o edifício Portinari, escolhido no chamamento público.
15.	Por fim, remeteu documentação informando que o edifício da Disbrave era agora de propriedade da Cooperativa de Crédito de Livre Admissão Centro Brasileira Ltda. (Sicoob) .
16.	Em novo exame (peça 58) , a Selog acatou, em grande parte, os argumentos da Antaq, consoante transcrito no relatório precedente, e propôs revogar a medida cautelar, bem como promover determinações para correção das falhas remanescentes.
17.	Em adição, a unidade especializada bem registrou as recentes notícias veiculadas na imprensa a respeito da possível fusão da Antaq com a Agência Nacional de Transportes Terrestres (ANTT) ou a extinção de ambas seguida da criação da Agência Nacional dos Transportes.
II
18.	Corroboro, na íntegra, a proposta de encaminhamento da Selog, utilizando os seus fundamentos como minhas razões de decidir.
19.	De fato, a Antaq conseguiu refutar a maioria das irregularidades apontadas, remanescendo, todavia, as falhas abaixo-citadas:
18.1.	falta de publicidade dos seguintes documentos: i) impugnação ao edital apresentada pela Disbrave e a sua respectiva análise; ii) teor da proposta apresentada pela empresa WTY Construtora e Incorporadora S/A, incluindo a sua oferta de pagamento da mudança da sala-cofre; iii) Relatório 3/2018/CAAP e o Relatório Técnico 4/2018/CAAP, por meio dos quais foram avaliadas as propostas apresentadas no chamamento público; e iv) ata da 452ª Reunião Ordinária da Diretoria, que decidiu sobre o resultado do chamamento público;
18.2.	consideração, na análise das propostas, de oferta da WTY (cobertura dos custos de mudança da sala-cofre) que não estava prevista no edital, sem que a mesma oportunidade tivesse sido facultada às demais proponentes;
18.3.	não distinção entre os serviços que seriam prestados sob a responsabilidade do condomínio e aqueles que continuariam sendo terceirizados, deixando impreciso o objeto da contratação e prejudicando a análise de economicidade do ato;
18.4.	utilização do custo do m² de área total dos imóveis, no cálculo de economicidade das propostas, enquanto deveria ser o custo do m² de área útil, consoante estava previsto no edital.
19.	Tais falhas merecem ser corrigidas por meio das determinações sugeridas pela unidade especializada, consoante art. 43, I, da Lei 8.443/1992.
20.	Anoto, ainda, que não ficou verificado potencial prejuízo econômico com a nova locação, consoante relatório precedente, mas que é possível haver desperdício de dinheiro público, caso a Antaq alugue o novo imóvel e venha, em seguida, a ser fundida com a Agência Nacional de Transportes Terrestres.
21.	Assim, faz-se necessário que a agência avalie a oportunidade e a conveniência de não efetivar a nova contratação considerando as perspectivas de médio prazo quanto à sua possível reorganização.
22.	Observo, também, no que se refere à economicidade, que o atual preço de aluguel arcado pela Antaq pode estar acima do mercado, tendo em vista o custo do m² da área útil constante nas propostas apresentadas no chamamento público. Portanto, mostra-se pertinente que a Antaq envide esforços para negociar com a nova proprietária do seu edifício sede, a Cooperativa de Crédito Livre Admissão Centro Brasileira Ltda. (Sicoob) , a redução do valor do aluguel.
23.	Por fim, reforço que não restaram caracterizadas as alegações de direcionamento e de antieconomicidade da contratação, conforme percuciente análise da Selog.
24.	A realização do chamamento público logo em seguida da prorrogação do contrato de aluguel não teve motivação ilegítima, mas foi justificada pela falta de comprovação da regularidade fiscal e trabalhista da empresa contratada, o que poderia acarretar a extinção do contrato. 
25.	Outrossim, observa-se que houve competição no chamamento público, com o  comparecimento de sete empresas.  A escolha do imóvel da WTY se deu por ele atender aos requisitos do edital e apresentar o segundo menor custo por metro quadrado de área total. Ademais, não há indícios de que o imóvel vencedor do chamamento esteja com o valor do aluguel acima do mercado.  
26.	Acrescente-se, quanto à alegação de inexistência de licitação, há entendimento recente desta Corte, proferido no voto revisor do Ministro Benjamin Zymler, relativo ao Acórdão 5244/2017-TCU-Primeira Câmara, no sentido de que a licitação não seria necessária para a contratação em foco, pois se trataria da hipótese de dispensa prevista no art. 24, X, da Lei de Licitações.
27.	Por fim, anoto que a locação de imóvel, juntamente com o pagamento de despesas de condomínio, não é vedada por esta Corte, consoante Acórdãos 2.020/2017 e 2.872/2017, ambos do Plenário.
28.	Ante o exposto, voto no sentido de que seja aprovado o acórdão que ora submeto à deliberação deste Colegiado.
TCU, Sala das Sessões Ministro Luciano Brandão Alves de Souza, em 27 de março de 2019.
Ministro BRUNO DANTAS 
Relator